ACORDAO-COMPLETO-2565242

ACÓRDÃO 1444/2023 ATA 3/2023 - SEGUNDA CÂMARA

VISTOS, relatados e discutidos este processo de contas anuais da Universidade Federal do Ceará (UFC) relativas ao exercício financeiro de 2012;
ACORDAM os Ministros do Tribunal de Contas da União, reunidos em sessão da 2ª Câmara, diante das razões expostas pelo relator: 
9.1. julgar regulares com ressalva as contas dos Srs. Jesualdo Pereira Farias (XXX.745.143-XX) , Fernando Henrique Monteiro Carvalho (XXX.038.763-XX) , Florentino de Araujo Cardoso Filho (XXX.652.963-XX) , Luís Carlos Uchoa Saunders (XXX.149.103-XX) e de Maria Clarisse Ferreira Gomes (CPF XXX.706.123-XX) , com fundamento nos arts. 1º, inciso I, 16, inciso II, 18 e 23, inciso II, da Lei 8.443/1992, c/c os arts. 1º, inciso I, 208 e 214, inciso II, do Regimento Interno do TCU, dando-lhes quitação;
9.2. julgar regulares as contas dos demais responsáveis, dando-lhes quitação plena, com fundamento nos arts. 1º, inciso I, 16, inciso I, 17 e 23, inciso I, da Lei 8.443/1992 c/c os arts. 1º, inciso I, 207 e 214, inciso I, do Regimento Interno;
9.3. reconhecer a prescrição em relação aos fatos tratados no achado 7.1.2.1 e no superfaturamento na execução do Contrato 5/2012 (Pregão Eletrônico 1/2012) , integrante do achado 7.2.2.1, ambos do Relatório de Auditoria 201305978 da CGU;
9.4. notificar a prolação deste acórdão aos responsáveis e à Fundação Universidade Federal do Ceará;
9.5. arquivar a presente prestação de contas.

Prestação de contas ordinária de Universidade Federal do Ceará relativa ao Exercício Financeiro de 2012

Segunda Câmara

Universidade Federal do Ceará.

3. Responsáveis: Antônio Salvador da Rocha (XXX.950.143-XX); Ciro Nogueira Filho (071.682.50310); Custodio Luís Silva de Almeida (XXX.111.783-XX); Denise Maria Moreira Chagas Correa (XXX.157.803-XX); Elidihara Trigueiro Guimaraes (XXX.533.853-XX); Ernesto da Silva Pitombeira (XXX.456.993-XX); Fernando Henrique Monteiro Carvalho (XXX.038.763-XX); Florentino de Araújo Cardoso Filho (XXX.652.963-XX); Gil de Aquino Farias (XXX.786.833-XX); Henry de Holanda Campos (XXX.333.873-XX); Jesualdo Pereira Farias (XXX.745.143-XX); Luís Carlos Uchoa Saunders (XXX.149.103-XX); Marcia Maria Tavares Machado de Aquino (XXX.779.833-XX); Maria Clarisse Ferreira Gomes (XXX.706.123-XX); Maria Naiula Monteiro da Silva (XXX.993.643-XX).

13.1. Ministros presentes: Augusto Nardes (na Presidência), Vital do Rêgo (Relator) e Antonio Anastasia.
13.2. Ministro-Substituto convocado: Marcos Bemquerer Costa.

VITAL DO RÊGO

Adoto relatório a manifestação da Secretaria de Controle Externo da Educação, da Cultura e do Desporto (peça 245) , que contou com a anuência do corpo diretivo daquela unidade e do representante do Ministério Público junto ao TCU (peças 246 a 248) , lavrada nos seguintes termos:
INTRODUÇÃO
1.	Cuidam os autos de prestação de contas da Universidade Federal do Ceará (UFC) relativa ao exercício financeiro de 2012.
2.	O processo de contas foi organizado de forma consolidado, tendo sido incluídas, além das contas da UFC, as informações sobre a gestão do Hospital Universitário Valter Cantídio (HUWC) e da Maternidade Escola Assis Chateaubrian (MEAC) , nos termos do art. 5º da então vigente IN-TCU 63/2010, c/c o Anexo I da DN-TCU 124/2012.
HISTÓRICO
3.	Este processo, cuja responsabilidade originária competia à então Secex-CE, ainda não teve julgamento de mérito quanto às contas de nenhum dos responsáveis.
4.	Em razão do novo modelo organizacional do Tribunal implementado em 2019, os autos foram redistribuídos a esta Secretaria de Controle Externo da Educação, da Cultura e do Desporto (SecexEducação) .
A.	Análises realizadas pela então Secex-CE
5.	O pronunciamento (peça 12) emitido no âmbito da Secex-CE examinou a gestão da UFC nos aspectos operacional e de conformidade, tendo sido acolhidas as manifestações da Controladoria-Geral da União (CGU) baseadas nas constatações do Relatório de Auditoria 201305978 (peça 8) .
6.	Visando obter as evidências que amparavam as constatações citadas no relatório de auditoria e a correta identificação dos responsáveis, promoveu-se preliminarmente diligência ao órgão de controle interno (peças 13 a 21) .
7.	Na sequência, diante das irregularidades identificadas pela CGU, e a fim de obter possíveis elementos de defesa preliminares acerca das constatações, foram realizadas, com base no pronunciamento de peça 22, as audiências dos gestores responsáveis e das empresas solidárias (peças 23 a 115) , aproveitando-se a etapa processual para se reiterar parcialmente a diligência à CGU realizada anteriormente.
8.	Em pronunciamento subsequente (peça 116) , após exame da farta documentação juntada aos autos, a Secex-CE se manifestou, entre outras propostas, sugerindo a imediata realização de citação solidária do Sr. Luís Carlos Uchoa Saunders (CPF XXX.149.103-XX) , da Sra. Joana D'arc Cabral Figueiredo (CPF XXX.911.743-XX) e da empresa Swot Serviço de Festas e Eventos Ltda. (CNPJ 10.359.163/0001-19) , e o sobrestamento do processo até o julgamento de mérito da tomada de contas especial TC Processo 018.579/2014-0.
9.	O Ministério Público junto ao TCU (MPTCU) aquiesceu as propostas da Secex-CE (peça 121) . Despacho do ministro relator, Exmo. Sr. Vital do Rêgo (peça 122) , também concordou com a proposição das citações. Todavia, quanto ao sobrestamento, considerou que a fase de instrução do processo ainda se encontrava em curso, e, entendendo ser prematuro para a oportunidade, não autorizou tal medida processual, determinando que a Secretaria desse prioridade à instrução da TCE atinente ao TC Processo 018.579/2014-0.
10.	Após o retorno dos autos, a Secex-CE promoveu a citação solidária do Sr. Luís Carlos Uchoa Saunders (peça 123) , da Sra. Joana D'arc Cabral Figueiredo (peças 124, 173 e 176) e da empresa Swot Serviço de Festas e Eventos Ltda. (peça 125) , os quais apresentaram as alegações de defesa juntadas ao presente processo nas peças 130 e 133 a 172 (Sr. Luís Carlos) , 131 (empresa Swot) e 177 (Sra. Joana D'arc) . 
11.	O Sr. Francisco Ferreira Neto (CPF XXX.768.273-XX) apresentou novas razões de justificativa (peça 175) em resposta à sua audiência que havia sido efetuada por meio do ofício constante da peça 26.
12.	Em face dos elementos constantes dos autos, auditor da Secex-CE elaborou a instrução de peça 183, no qual, em resumo, foi proposto o sobrestamento deste processo até o julgamento da tomada de contas especial TC Processo 018.579/2014-0, então em trâmite, e da TCE a ser autuada no TCU a partir do Processo 23067-002157/14-05 (Portaria do Reitor 4527/2013-GR) e que estava em fase interna na Universidade.
13.	O Diretor da Secex-CE, contudo, divergiu das propostas formuladas e, mediante o pronunciamento de peça 184, que contou com a anuência do titular da Secretaria (peça 185) , examinou as diversas constatações relacionadas à gestão da UFC e propôs, em síntese: 
13.1.	julgar irregulares as contas do Sr. Luís Carlos Uchoa Saunders, Pró-Reitor de Administração;
13.2.	aplicar multas e declarar a inabilitação ao Sr. Luís Carlos Uchoa Saunders, à Sra. Joana D'arc Cabral Figueiredo, ao Sr. Francisco Ferreira Neto e ao Sr. Valderi Dias Ferreira Filho (CPF XXX.189.073-XX) ;
13.3.	acostar cópias da instrução e do Acórdão a ser proferido aos autos da prestação de contas da UFC alusiva ao exercício de 2011 (TC Processo 044.289/2012-0) , a fim de que as contas do Sr. Luís Carlos Uchoa Saunders também fossem julgadas irregulares naquele processo;
13.4.	declarar a inidoneidade de cinco empresas;
13.5.	julgar regulares com ressalva as contas de Jesualdo Pereira Farias (CPF XXX.745.143-XX) , Fernando Henrique Monteiro Carvalho (CPF XXX.038.763-XX) e Florentino de Araújo Cardoso Filho (CPF XXX.652.963-XX) ;
13.6.	julgar como regulares as contas de diversos outros gestores;
13.7.	sobrestar o julgamento das Contas da Sra. Maria Clarisse Ferreira Gomes (CPF XXX.706.123-XX) , Pró-Reitora de Assuntos Estudantis à época dos fatos, até o julgamento do mérito do TC Processo 018.579/2014-0;
13.8.	determinar à Universidade que concluísse e encaminhasse a TCE relativa ao processo 23067-002157/14-05 (Portaria do Reitor 4527/2013-GR) ;
13.9.	determinar à Secex/CE que fizesse juntar à citada TCE a documentação existente neste processo relacionadas à Constatação 2.1.3.1 do Relatório de Auditoria CGU 201305978 (peça 8) , para análise em conjunto.
14.	O MPTCU, divergindo dos dirigentes da Unidade Técnica, manifestou-se, no parecer de peça 186, de acordo com a proposta oferecida pelo auditor-instrutor à peça 183, p. 12.
15.	Com as considerações abaixo, o Tribunal proferiu o Acórdão 10850/2016-TCU-Segunda Câmara (peça 187) : 
Considerando que o prosseguimento do presente processo carece da elucidação dos indícios de irregularidades que estão sendo apurados no âmbito desta Corte de Contas, por intermédio do TC Processo 018.579/2014-0, atualmente aguardando a manifestação regimental do Ministério Público junto ao TCU;
Considerando que se encontra em curso tomada de contas especial instaurada pela UFC (Processo 23067-002157/14-05, Portaria do Reitor 4.527/2013-GR) para apurar indícios de superfaturamento do Contrato P8345/11-87, firmado com a empresa Swot - Soluções em Eventos, fato que igualmente poderá ter impacto no julgamento das presentes contas;
Considerando que os elementos constantes dos autos dão conta que o processo em questão ainda não se encontra apto a receber manifestação conclusiva, a fim de permitir que o TCU promova o julgamento das contas em apreço;
16.	Assim, foi determinado o sobrestamento destes autos até o julgamento da TCE Processo 018.579/2014-0 e da TCE que viria a ser autuada a partir do processo 23067-002157/14-05 (Portaria do Reitor 4527/2013-GR) - essa TCE foi autuada sob nº Processo 034.495/2018-5. Portanto, não houve o julgamento de mérito das presentes contas de nenhum dos gestores.
B.	Análises realizadas pela SecexEducação
17.	Consoante peça 210, elaborada por esta SecexEducação após análise da situação processual, foram formuladas propostas ao ministro-relator desta prestação de contas.
18.	Com as considerações abaixo, o Tribunal proferiu o Acórdão 10030/2020-TCU-Segunda Câmara (peça 212) : 
Considerando que o rol de responsáveis constante destes autos não atende ao estipulado no art. 10 da IN-TCU 63/2010;
Considerando que a unidade técnica propõe dar prosseguimento à análise dos presentes autos ao menos em relação aos fatos que não se relacionam com os processos sobrestantes (TCs Processo 018.579/2014-0 e Processo 034.495/2018-5) e aos gestores que neles não foram responsabilizados;
Considerando as medidas de desburocratização que o TCU vem promovendo em âmbito interno e os princípios da razoável duração do processo, da racionalidade administrativa, da efetividade, da eficiência e da economicidade, que devem orientar os processos de controle externo;
Considerando que na dicção do atual Regimento Interno do TCU, a decisão definitiva em processo de contas ordinárias não é fato impeditivo da aplicação de multa ou imposição de débitos em outros processos, salvo se a matéria for examinada de forma expressa e conclusiva;
Considerando, por fim, que existe a possibilidade de, no momento do julgamento das presentes contas, decidir-se por novo sobrestamento de forma específica para parte dos gestores, garantindo-se a tempestividade do julgamento em relação aos demais.
19.	Nesse contexto, deliberou-se por (Acórdão 10030/2020-TCU-Segunda Câmara, à peça 212, grifos inseridos) :
a) levantar o sobrestamento deste processo, determinado por meio do Acórdão 10850/2016-TCU-Segunda Câmara; e
b) com fundamento na IN-TCU 63/2010, excluir do rol inicial de responsáveis desta prestação de contas as seguintes pessoas físicas e jurídicas: Francisco Ferreira Neto (CPF XXX.768.273-XX) ; Francisco Jonatan Soares (CPF XXX.492.083-04) ; Joana Darc Cabral Figueiredo (CPF XXX.911.743-XX) ; João Batista Arruda Pontes (CPF XXX.060.903-XX) ; José Antônio Fernandes de Macedo (CPF XXX.280.177-XX) ; Limpex Terceirização de Serviços Gerais Ltda-ME (CNPJ 04.401.312/0001-68) ; Manoel Alves Filho (CPF XXX.196.503-XX) ; Multemprex Comercio e Serviços de Alimentação, Eventos, Informática e Audiovisual Ltda (CNPJ 12.985.431/0001-33) ; Pedro Eymar Barbosa Costa (CPF XXX.177.473-XX) ; Serval Serviços e Limpeza Ltda. (CNPJ 07.360.290/0001-23) ; Swot Serviço de Festas e Eventos Ltda (CNPJ 10.359.163/0001-19) ; e Valderi Dias Ferreira Filho (CPF XXX.189.073-XX) , sem prejuízo de posteriormente incluir outros não relacionados inicialmente, nos termos da Lei 8.443/1992;
c) autuar processo apartado do tipo representação para tratar da Constatação 2.1.2.1 descrita pela CGU no Relatório de Auditoria 201305978, convalidando todos os atos processuais já realizados e transladando-se destes autos todas as peças que forem necessárias;
d) considerar cumprida a determinação contida no item 1.7 do Acórdão 10850/2016-TCU-Segunda Câmara; e
e) dar ciência à Secretaria de Recursos (Serur) e à Secretaria de Tomada de Contas Especiais (Secex-TCE) de que os processos TC Processo 018.579/2014-0 e Processo 034.495/2018-5, ora em exame naquelas unidades, podem ter impacto na presente prestação de contas e que, na medida do possível, devem ser instruídos prioritariamente.
20.	No despacho de peça 215 procedeu-se à atualização das informações processuais e solicitou-se, por cautela e em respeito à ampla defesa e ao contraditório, dar ciência do deliberado às partes responsáveis, o que foi realizado conforme peças 216-234, 236 e 238-244.
EXAME TÉCNICO
21.	Em face de complexidade destes autos e do grande lapso de tempo desde a gestão em exame (exercício de 2012) , retomam-se algumas das questões processuais.
C.	Atualização do rol de responsáveis
22.	Em cumprimento ao item "b" do Acórdão 10030/2020-TCU-Segunda Câmara (peça 212) , o rol de responsáveis da presente prestação de contas foi atualizado, excluindo-se diversas pessoas físicas e jurídicas e mantendo-se como arrolados 15 gestores, sem prejuízo de, por ocasião da análise de mérito, incluir outros não relacionados inicialmente.
D.	Atendimento de determinação
23.	Nos termos do item "d" do Acórdão 10030/2020-TCU-Segunda Câmara (peça 212) , foi registrado no sistema SisMonitoramento o cumprimento da determinação contida no item 1.7 do Acórdão 10850/2016-TCU-Segunda Câmara.
E.	Autuação de processo de Representação
24.	No item "c" do Acórdão 10030/2020-TCU-Segunda Câmara (peça 212) , foi determinada a autuação de processo apartado do tipo representação para tratar especificamente da Constatação 2.1.2.1 descrita pela Controladoria-Geral da União no Relatório de Auditoria 201305978 (peça 8) .
25.	Tal representação foi autuada sob nº TC Processo 034.601/2020-1 e teve como responsáveis, nos termos das instruções realizadas pela então Secex-CE, as seguintes pessoas físicas e jurídicas: Francisco Ferreira Neto, Joana Darc Cabral Figueiredo, Luis Carlos Uchoa Saunders, Valderi Dias Ferreira Filho, Auxílio Agenciamento de Recursos Humanos e Serviços Ltda., Dinâmica Administração, Serviços e Obras Ltda., Ensel Emp. Nac. de Serv. de Limpeza, Gestor Serviços Empresariais Ltda. e Serval Serviços e Limpeza Ltda. 
26.	Essa Representação foi recentemente julgada pelo Acórdão 3184/2022-TCU-Segunda Câmara, com o TCU deliberando por acatar as razões de justificativa, considerando-a improcedente e apensando-a a este processo de prestação de contas.
27.	Portanto, não há impactos da citada representação quanto ao julgamento desta prestação de contas.
F.	processo sobrestante - TCE Processo 018.579/2014-0
28.	A TCE Processo 018.579/2014-0 teve apreciação de mérito pelo Acórdão 2292/2019-TCU-Plenário, com julgamento pela irregularidade das contas dos Srs. Luís Carlos Uchoa Saunders (CPF XXX.149.103-XX) , Maria Clarisse Ferreira Gomes (CPF XXX.706.123-XX) , Joana D'Arc Cabral Figueiredo (CPF XXX.911.743-XX) , Tânia Maria Lacerda Maia (CPF XXX.075.583-XX) e da empresa Multemprex Comércio e Serviços de Alimentação, Eventos, Informática e Audiovisual Ltda. - EPP.
29.	A TCE tratou de fatos relacionados à execução da Dispensa de Licitação 83/2011 e perpassou, como se detalhará adiante, sem exame conclusivo, por situações vinculadas ao Pregão 1/2012 (originador do Contrato 5/2012) .
30.	Especificamente em relação à Dispensa de Licitação 83/2011, houve a imputação de débitos aos citados responsáveis, com datas de referência que transcorreram pelos anos de 2011 e 2012, bem como a aplicação de multas.
31.	Além disso, foram consideradas graves as infrações cometidas pelos Srs. Luís e Joana D'Arc, inabilitando-os para o exercício de cargo em comissão ou função de confiança no âmbito da Administração Pública Federal por, respectivamente, 6 e 5 anos.
32.	Foram julgados recursos pelos Acórdão 764/2020-TCU-Plenário e 466/2022-TCU-Plenário, sem, contudo, alterações na deliberação originária. 
33.	Conforme peça 2 destes autos, o sr. Luís Carlos é arrolado nesta prestação de contas por ter sido Pró-Reitor de Administração no período de 1/1 a 31/5/2012. A sra. Maria Clarisse, também arrolada, foi Pró-Reitora de Assuntos Estudantis entre 1/1 e 9/5/2012.
34.	A sra. Joana D'Arc foi excluída do rol de responsáveis destes autos por não ter sido originariamente arrolada na peça 2 e porque era gestora (Diretora do Departamento de Administração da UFC, conforme instrução de peça 22, p. 8) cuja natureza de responsabilidade não se enquadrava no disposto no art. 10 da então vigente IN-TCU 63/2010.
35.	A sra. Tânia Maria, também responsabilizada na TCE Processo 018.579/2014-0, era coordenadora do Restaurante Universitário da UFC e nunca foi formalmente arrolada nesta prestação de contas, embora tenha sido chamada em audiência na instrução de peça 22 e citada como "outros responsáveis" no preâmbulo da instrução de peça 184. De todo modo, a natureza de responsabilidade do seu cargo não se enquadrava no disposto no art. 10 da IN-TCU 63/2010.
36.	À empresa Multemprex não caberia o julgamento em processo de contas ordinárias.
37.	Nesse quadro, o julgamento da TCE Processo 018.579/2014-0 impacta nesta prestação de contas tão somente em relação à gestão de Luís Carlos Uchoa Saunders e de Maria Clarisse Ferreira Gomes.
38.	Como mencionado, no Acórdão 2292/2019-TCU-Plenário foram imputados débitos aos dois gestores por pagamentos irregulares decorrentes de "possível fraude e superfaturamento na execução contratual referente à Dispensa de Licitação 83/2011". Relativamente ao ano de 2012, exercício desta prestação de contas, constam sete montantes entre 18/1 e 5/3/2012 e que totalizam R$ 805.195,00.
39.	Como se sabe, a Súmula-TCU 288, aprovada sob os fundamentos jurídicos contidos e disponíveis no Acórdão 1374/2015-TCU-Plenário, relator Bruno Dantas, preconiza que o julgamento pela irregularidade de contas ordinárias ou extraordinárias prescinde de nova audiência ou citação acerca de irregularidades pelas quais o responsável já tenha sido ouvido em outro processo no qual lhe tenha sido aplicada multa ou imputado débito.
40.	Assim, em face do julgamento proferido na TCE Processo 018.579/2014-0 e da gravidade dos fatos imputados, que impactam de forma relevante na gestão do presente exercício, cabe julgar como irregulares as contas dos gestores Luís Carlos Uchoa Saunders e Maria Clarisse Ferreira Gomes, sem imputação de débito ou multa.
G.	processo sobrestante - TCE Processo 034.495/2018-5
41.	A TCE Processo 034.495/2018-5 foi recentemente deliberada pelo Acórdão 3088/2022-TCU-Primeira Câmara. Foram julgadas irregulares as contas de Joana D'arc Cabral Figueiredo e da empresa Swot Serviço de Festas e Eventos Ltda., com condenação em débitos com datas de ocorrências nos anos de 2011 e 2012.
42.	Além disso, foram aplicadas multas à sra. Joana D'arc e à empresa Swot, ambas não arroladas neste processo.
43.	Assim, tem-se que o julgamento da TCE Processo 034.495/2018-5 em nada impacta nesta prestação de contas.
H.	Outras questões processuais
44.	Além das questões tratadas no Acórdão 10030/2020-TCU-Segunda Câmara (peça 212) , a então Secex-CE também tinha avaliado outros dois encaminhamentos na peça 184, que não chegaram a ser deliberados pelo Tribunal.
45.	Em relação à proposta da Secex-CE (peça 184, item 41, VII) de que cópias da instrução e do Acórdão que poderia vir a ser proferido nesta prestação de contas deveriam ser acostadas ao processo TC Processo 044.289/2012-0 (prestação de contas da UFC do exercício de 2011) , avalia-se que tal proposição perdeu o seu objeto.
46.	Isto porque tal proposta foi datada de 28/4/2016 (peça 184) , mas a instrução de mérito do TC Processo 044.289/2012-0 (em sua peça 223) , realizada pela mesma Secex-CE, foi emitida posteriormente, em 28/3/2018. 
47.	Assim, é de se crer que os elementos constantes deste TC Processo 031.363/2013-0 tenham sido levados em conta pela Unidade Técnica originária quando da análise de mérito do TC Processo 044.289/2012-0, independentemente da juntada de instruções e do Acórdão.
48.	De todo modo, na prestação de contas de 2011 (TC Processo 044.289/2012-0) , o sr. Luís Carlos Uchoa Saunders teve julgamento pela irregularidade, conforme Acórdão 1849/2018-TCU-Plenário, mediante o qual também foi multado e teve declarada a sua inabilitação para o exercício de cargo em comissão ou função de confiança no âmbito da Administração Pública.
49.	Quanto à proposta da Unidade Técnica originária (peça 184, item 41, XII) de "determinar à Secex/CE que, quando da autuação neste TCU, da tomada de contas especial de que trata o item anterior, faça juntar àqueles autos, a documentação existente nesse processo relacionadas à Constatação 2.1.3.1 do Relatório de Auditoria CGU 201305978 (peça 8) , para análise em conjunto e em confronto com o conteúdo ali existente", foi encaminhado memorando à Secex-TCE, Secretaria responsável pelo TC Processo 034.495/2018-5, informando sobre a questão (peça 214, DOC cópia nº 65.936.612-0) .
I.	Análise da gestão
50.	Enfrentadas e tratadas os aspectos processuais, retoma-se o exame das questões que permitirão a avaliação da gestão da UFC. 
51.	Em face do grande lapso temporal dos fatos, a análise será sintetizada, levando em conta que já houve exames pela CGU e pelo TCU, por meio da então Secex-CE, e que é inadequado expedir-se determinações, recomendações ou ciências, eis que os dirigentes da Universidade já não são os mesmos e que é plausível que as constatações então verificadas não mais subsistam.
52.	Nesse contexto, insere-se abaixo, por pertinentes, trechos da instrução de peça 184 (grifos inseridos) :
3.	Na análise de conformidade, foram abordadas apenas as principais constatações detectadas pela CGU que, segundo Parecer do Dirigente do Órgão de Controle Interno, comprometeram a gestão de alguns responsáveis a ponto de se propor a irregularidade de suas contas. Tais irregularidades são aquelas constantes dos itens 2.1.2.1, 2.1.2.2, 2.1.3.1, 7.1.1.1, 7.1.2.1 e 7.2.2.1 do Relatório de Auditoria 201305978 (peça 8) .
4.	Para as demais constatações não analisadas naquela instrução, deveu-se ao fato de que foram entendidas como suficientes as providências ou recomendações adotadas pela própria UFC ou pela CGU, conforme relatado em seu Relatório de Auditoria de Gestão. Não cabendo, portanto, por parte desta Corte, quaisquer sanções ou recomendações corretivas, seja por economia processual, seja para evitar duplicidade em relação às recomendações proferidas pela CGU e que são anualmente, no caso da UFC, monitoradas pelo próprio Órgão de Controle Interno. Nessa situação, inserem-se os seguintes itens: 1.1.2.1, 5.2.1.2, 5.2.1.3, 5.2.1.4, 5.2.1.5, 5.2.1.6, 6.1.1.1, 6.2.1.1 e 7.2.1.1 do Relatório de Auditoria 201305978; 2.1.1.1, 3.1.1.1 e 3.1.1.2 do Relatório de Auditoria 201305979; e 2.1.1.1 e 2.1.1.2 do Relatório de Auditoria 201305981.
5.	Ao final da referida análise empreendida pela Unidade Técnica, concluiu-se que aquelas constatações relativas aos itens 2.1.2.2 e 7.1.1.1 do Relatório de Auditoria 201305978 (peça 8) não foram graves o suficiente para justificar uma futura sanção dos responsáveis, e que as ressalvas nas contas dos responsáveis, bem como as recomendações expedidas pelo próprio controle interno, já se mostraram suficientes.
6.	Por sua vez, em relação às constatações relativas aos itens 2.1.2.1, 2.1.3.1, 7.1.2.1 e 7.2.2.1 do mesmo relatório de auditoria, concluiu-se que devido à gravidade dos fatos relatados, suas condutas eram passíveis de sanção por parte desta Corte e, portanto, seria necessária a realização de audiência dos responsáveis em homenagem ao princípio do contraditório e da ampla defesa. Tais constatações estão resumidas a seguir:
53.	De modo a contextualizar as questões mais relevantes e subsidiar o ministro-relator e o colegiado para a tomada de decisão quanto a este processo, a seguir abordam-se pontualmente cada uma das quatro constatações narradas pela CGU (2.1.2.1, 2.1.3.1, 7.1.2.1 e 7.2.2.1) e que foram consideradas graves e passíveis de audiências e sanções pela Secex-CE.
Fuga a procedimento licitatório, favorecendo a empresa Serval Serviços e Limpeza Ltda. em contratações de terceirização de serviços de editoria e marketing, por meio de suspensões e revogações de Pregões seguidas de Dispensas de Licitação emergenciais, nas quais se comprovaram vínculos entre as participantes das cotações de preços (Constatação 2.1.2.1 do Relatório de Auditoria CGU 201305978 - peça 8, p. 64- 202) 
50.	Segundo a CGU, foram verificados indícios de fuga ao devido processo licitatório, de maneira a favorecer a empresa Serval Serviços e Limpeza Ltda. (CNPJ 07.360.290/0001-23) na contratação de serviços de editoria e marketing. A CGU expôs que, mediante suspensões e revogações de pregões, seguidas de dispensas de licitação emergenciais, a referida empresa teria sido beneficiada, visto que haveria a comprovação de vínculos entre as participantes das cotações de preços. Tal situação teria sido identificada no Pregão Eletrônico 146/2011, na Dispensa Emergencial 22/2011, na Dispensa Emergencial 103/2011, no Pregão Eletrônico 328/2011 e na Dispensa Emergencial 25/2012.
51.	As razões de justificativas e demais documentos apresentados pelos responsáveis em relação aos fatos tratados no presente item foram objeto de análise no pronunciamento de subunidade constante da peça 116. Ainda em relação à constatação 2.1.2.1, a instrução à peça 183 expôs os novos argumentos apresentados pelo responsável Sr. Francisco Ferreira Neto (peça 183, pp. 4-5) , cuja análise, que está disponível às pp. 8-9 da peça 183, concluiu pelo seu não acolhimento. Posteriormente, a mencionada instrução, acostada à peça 183, recebeu pareceres divergentes tanto do Titular da Diretoria responsável (peça 184) , como do Secretário da Unidade (peça 185) , mas a referida divergência relacionava-se, mais especificamente, ao sobrestamento dos autos, não atingindo diretamente a tese ali exposta.
52.	De toda a forma, rememora-se, outrossim, que, em função do disposto no item "c" do Acórdão 10030/2020-TCU-Segunda Câmara (peça 212) , foi autuada a Representação TC Processo 034.601/2020-1, de forma apartada, para analisar especificamente a Constatação 2.1.2.1. Os referidos autos foram julgados, mediante o Acórdão 3184/2022-TCU-Segunda Câmara, por meio do qual esta Corte acatou as razões de justificativa dos responsáveis e considerou improcedente a representação. Sobre a questão, vale reproduzir alguns trechos do voto do Ministro Relator, Vital do Rêgo:
12.	Sobre o tema, alinho-me à conclusão da unidade técnica, trazida aos autos na manifestação discordante de seu corpo diretivo, quanto à inexistência de convicção suficiente a assegurar que os atos questionados teriam sido praticados com o intuito de burlar a legislação pertinente.
13.	A rescisão do Contrato 10/2009, relacionado à prestação de serviços de terceirização de mão de obra nas categorias de diretor artístico, diretor de produção, assistente de comunicação, editor de videotape e cinegrafista, marco inicial apontado das irregularidades, ocorreu em 28/2/2011, dois meses antes do final de sua validade, e foi devidamente justificado pela UFC, em razão da necessidade de acréscimo do contrato em montante superior ao limite legal e para serviços não originalmente previstos na contratação (peça 6, p. 16) .
14.	Também entendo não haver elementos nos autos que permitam concluir que a suspensão dos Pregões 146/2011 e 328/2011 tenha sido efetivada com o intuito de burlar a legislação para favorecer determinada empresa.
15.	Conforme esclarece o documento constante à peça 7, p. 2-4, o desafio da administração da UFC consistia em conciliar a necessidade de alteração da planilha de custos do certame em virtude da vigência de nova convenção coletiva de trabalho das categorias, com o prazo anual de reajustamento dos contratos, definido pela Lei 9.069/1995 (art. 28) .
16.	A Decisão 457/1995-TCU-Plenário já estabelecia que "os preços contratados não poderão sofrer reajustes por incremento dos custos de mão-de-obra decorrentes da data-base de cada categoria, ou de qualquer outra razão, por força do disposto no artigo 28 e seus parágrafos da Lei nº 9.069/95, antes de decorrido o prazo de um ano, contado na forma expressa na própria legislação".
17.	Assim, após a formalização da proposta da empresa na respectiva licitação, mesmo que os salários dos profissionais contratados tivessem incremento em função da data-base da categoria, os valores correspondentes do contrato administrativo firmado somente poderiam ser atualizados após um ano da data da proposta, gerando uma série de problemas práticos que deveriam ser mitigados.
18.	Tratando-se de contratação cuja essência é a terceirização de mão-de-obra e os custos se baseiam essencialmente nos salários pagos pelas categorias, a partir dos quais são calculados os insumos e os respectivos impostos, a alteração no valor do salário-base correspondente pode ter o condão de gerar o desequilíbrio econômico-financeiro do contrato. 
[...]
22.	Dessa forma, considerando a complexidade do tema enfrentado pela Universidade, entendo que a conclusão de que as suspensões das licitações realizadas e a celebração das contratações emergenciais tiveram por objetivo fugir do dever de licitar não encontra amparo nos autos.
23.	Assim, não vejo fundamento para a aplicação de penalidades aos gestores por esse motivo. 
24.	No âmbito das três dispensas de licitação realizadas, restaram identificados indícios de mácula ao procedimento, referente à proporcionalidade nos valores propostos pelas empresas e aos indicativos de que as empresas Serval e Ensel, que participaram da contratação direta, pertenciam ao mesmo grupo.
25.	Também nesse caso, não observo elementos no processo que permitam concluir que os servidores da UFC participaram ou tinham conhecimento da prática de eventual irregularidade nos procedimentos que levaram às contratações diretas, ora questionadas. 
26.	Com relação à penalização das empresas, julgo que os indícios apresentados nos autos não me parecem fortes o suficiente para concluir pela existência dos vícios apontados, muito menos para identificar quais empresas teriam participado do ato tido por irregular, a justificar a inidoneidade de todas elas.
27.	A existência do mesmo erro de digitação nas propostas das empresas Gestor e Ensel, por exemplo, pode ser explicada pelo encaminhamento, comum quando dos pedidos de cotação, de modelo de proposta pela própria universidade contratante. Esta, aliás, é a alegação das empresas, nas razões de justificativa apresentadas.  
28.	A participação nas cotações de empresas pertencentes ao mesmo grupo empresarial, no caso a Serval e a Ensel, não comprometeria, a princípio, as cotações apresentadas pelas demais empresas, como a Dinâmica, a Gestor e a Auxílio. Além disso, somente na contratação emergencial para o período de 1/9 a 31/12/2011 houve a participação conjunta das empresas Serval e Ensel.
29.	Com relação à proporcionalidade dos preços apresentados, como apontado pelo diretor da SecexEducação, tal procedimento pode ter sido adotado por uma única empresa, a Gestor.  Na Dispensa de Licitação 22/2011, a proporcionalidade constatada foi da Gestor/Dinâmica e Gestor/Serval. Na Dispensa 103/2011, foi da Gestor/Ensel e da Gestor/Serval. Na Dispensa 25/2012, da Gestor/Auxílio e da Gestor/Serval. 
30.	Ou seja, é possível que a responsabilidade pela apresentação de orçamento "proporcional" tenha sido exclusiva da empresa Gestor, não havendo indícios de que as demais empresas sequer soubessem do fato.
31.	Passados mais de dez anos desde a ocorrência dos eventos aqui narrados, julgo não ser possível apurar de forma mais detida a ocorrência da alegada tentativa de fraude e a participação efetiva das empresas no eventual ilícito [...].
32.	Levo também em consideração inexistir, no processo, indicativo de sobrepreço ou de dano ao erário nas contratações, ou de que algum servidor da Universidade tenha se beneficiado com as supostas irregularidades.
[...]
53.	Portanto, considerando que o presente tema foi analisado de forma conclusiva por este Tribunal, não pode esta matéria ter o condão de macular as contas dos responsáveis relativas ao exercício de 2012. 
54.	Em respeito ao princípio da economia processual não serão transcritas nesta instrução a integralidade das análises realizadas pela unidade técnica, que deram suporte ao Acórdão 3184/2022-TCU-Segunda Câmara, mas que podem ser consultadas nas peças 136 (Relatório) e 137 (Voto do Exmo Ministro Relator, Vital do Rêgo) . 
55.	Assim, concluiu-se por ser incabível propor na presente prestação de contas qualquer encaminhamento quanto a estes fatos.
Superfaturamento no âmbito do Contrato P8345/11-87, firmado com a empresa Swot - Soluções em Eventos (CNPJ 10.359.163/0001-19) , no valor de R$ 1.750.049,00, que tem por objeto a organização de eventos da UFC, com fornecimento de espaço físico e serviços correlatos (Constatação 2.1.3.1 do Relatório de Auditoria CGU 201305978 - peça 8, pp. 298- 398) 
54.	Em suma, conforme o exposto pela CGU no Relatório de Auditoria CGU 201305978, a empresa Swot - Soluções em Eventos teria sido contratada pela UFC, através do Pregão Eletrônico SRP 101/2011, cujo objeto seria a execução dos serviços de organização de eventos, com fornecimento de espaço físico e serviços correlatos. O valor do contrato seria de R$ 2.792.525,00 e teria vigência no período de 9/11/2011 a 8/11/2012.
55.	Segundo apurou o citado órgão de controle, no período de 1/11/2011 a 26/10/2012, a Universidade teria realizado 57 eventos, executando o montante de R$ 2.023.693,00. Ocorre que grande parte dos documentos que davam suporte às ordens bancárias se tratavam em resumo de nota fiscal e ordem de serviço da empresa, atestados pela ex-Diretora do Departamento de Administração, sra. Joana Darc Cabral Figueiredo.
56.	A CGU verificou que houve a subcontratação da empresa PR3 Comércio e Serviços para a execução dos serviços de organização dos eventos da Universidade, que já vinha prestando esses mesmos serviços à instituição, também de forma subcontratada, desde abril de 2011, mas que tal subcontratação não era mencionada nos documentos apresentados pela Swot e tampouco havia instrumento formalizado nos autos sobre isso.
57.	Posteriormente, o órgão de controle constatou que, dos 57 eventos informados, a UFC somente teria encaminhado documentos comprobatórios de 50 deles, por meio dos quais se concluiu pelo superfaturamento de 86,48% dos valores atestados e pagos pela ex-Diretora do Departamento de Administração (de R$ 2.023.693,00 pagos, comprovou-se apenas R$ 273.644,00) , conforme planilha reproduzida abaixo, extraída da instrução à peça 116, p. 29:
 
58.	As informações apresentadas pela CGU foram analisadas e, no pronunciamento de unidade à peça 116, optou-se por propor o sobrestamento dos autos, bem como a citação dos responsáveis pela seguinte ocorrência:  
II.1 Ocorrência: Não comprovação da boa e regular aplicação dos recursos federais dispendidos no âmbito do Contrato P8345/11-87, firmado entre a Universidade Federal do Ceará e a empresa Swot - Soluções em Eventos (CNPJ 10.359.163/0001-19) , que tinha por objeto a organização de eventos da UFC, com fornecimento de espaço físico e serviços correlatos, em razão das seguintes irregularidades identificadas na constatação 2.1.3.1 do Relatório de Auditoria da CGU 201305978 (peça 8, p. 298-398) : 
a) ausência de documentação comprobatória suficiente da realização dos eventos; 
b) subcontratação irregular da totalidade dos serviços contratados; 
c) orçamento prévio da contratada com serviços e quantitativos superiores aos requisitados pela área responsável pelo evento; 
d) a ex-Diretora do Departamento de Administração acumulava as funções de autorização do orçamento prévio da empresa Swot e ateste das notas fiscais emitidas pela empresa; 
e) itens desnecessários e duplicados nos orçamentos prévios emitidos pela contratada; 
f) pagamento por aluguéis de áreas da própria Universidade; 
g) pagamentos por serviços que também foram objeto de pagamento por outros contratos da UFC; 
h) pagamento por eventos sem o detalhamento dos serviços que seriam prestados; 
i) ausência da discriminação das unidades de cobrança em itens do orçamento prévio aprovado; 
j) discrepância entre os orçamentos autorizados e as notas fiscais emitidas; e 
k) ausência de relatórios de fiscalização dos eventos realizados.  
59.	Tal proposta contou com a anuência do Ministério Público junto ao TCU, conforme parecer acostado à peça 121.
60.	O tema veio a ser analisado novamente após a apresentação das razões de justificativa e das alegações de defesa dos responsáveis, conforme instrução constante da peça 183. No que tange à Constatação 2.1.3.1 do Relatório de Auditoria CGU 201305978, a referida instrução salienta que as alegações de defesa não foram capazes de elidir os indícios de irregularidade que ensejaram a não comprovação da execução de serviços inseridos no Contrato P8345/11-87. 
61.	Contudo, considerando o contraditório e a ampla defesa, o auditor considerou prudente acolher o pedido dos responsáveis de que fatos fossem tratados no âmbito de um processo de tomada de contas especial, instaurado pela UFC sob o nº 23067-002157/14-05 (Portaria do Reitor n° 4527/2013- GR) . 
62.	Diante disso, foi proposto, dentre outras medidas, o acolhimento da proposta no sentido de que o TCU aguardasse o encerramento da TCE instaurada pela UFC para apuração dos fatos em questão e o sobrestamento do julgamento do processo até o julgamento da referida TCE.
63.	Apesar de receber pareceres divergentes sobre este sobrestamento, tanto do Diretor (peça 184) , como do Secretário da Unidade Técnica (peça 185) , a proposta contou com a concordância do MP/TCU e foi nesta esteira a decisão adotada por esta Corte de Contas, conforme o Acórdão 10850/2016-TCU-Segunda Câmara.
64.	Em sessão realizada o dia 22/9/2020, por meio do Acórdão 10030/2020-TCU-Segunda Câmara, este Tribunal entendeu conveniente levantar o sobrestamento dos autos.
65.	Isto posto, a TCE instaurada pela UFC, que tratava das irregularidades analisadas no presente item (processo UFC 23067-002157/14-05) , recebeu neste Tribunal o nº Processo 034.495/2018-5, sendo que, após seus trâmites naturais, foi proferida decisão no sentido de julgar irregular as contas dos responsáveis envolvidos nos fatos tratados neste item, conforme trechos do Acórdão 3088/2022-TCU-Primeira Câmara reproduzidos abaixo (grifos inseridos) :
9.1. considerar revel Swot Serviço de Festas e Eventos Ltda., para todos os efeitos, com fundamento no art. 12, § 3º, da Lei 8.443/1992, dando-se prosseguimento ao processo; 
9.2. rejeitar as alegações de defesa apresentadas por Joana D'arc Cabral Figueiredo; 
9.3. julgar irregulares as contas de Joana D'arc Cabral Figueiredo e da empresa Swot Serviço de Festas e Eventos Ltda. com fundamento nos arts. 1º, inciso I, 16, III, "c", e 19, caput, da Lei 8.443/1992, e condená-los em regime de solidariedade, ao pagamento das quantias a seguir especificadas, com a fixação do prazo de quinze dias, a contar da notificação, para que comprovem, perante o Tribunal (art. 214, inciso III, alínea "a", do Regimento Interno do TCU) , o recolhimento das dívidas ao Tesouro Nacional, atualizadas monetariamente e acrescidas dos juros de mora, calculados a partir das datas discriminadas, até a data do recolhimento, na forma prevista na legislação em vigor; 
[...]
9.4. aplicar a Joana D'arc Cabral Figueiredo e à empresa Swot Serviço de Festas e Eventos Ltda. a multa individual prevista no artigo 57 da Lei 8.443/1992, no valor de R$ 1.500.000,00 (um milhão e quinhentos mil reais) , fixando-lhes o prazo de 15 (quinze) dias, a contar das notificações, para que comprovem, perante o Tribunal (art. 214, inciso III, alínea "a", do Regimento Interno) , o recolhimento das dívidas ao Tesouro Nacional, atualizadas monetariamente desde a data do presente acórdão até a do efetivo recolhimento, se forem pagas após o vencimento, na forma da legislação em vigor; 
[...]
66.	A respeito do exposto e acolhendo as análises realizadas pela Unidade Técnica no âmbito do TC Processo 034.495/2018-5, o Exmo. Ministro Relator, Walton Alencar Rodrigues, fez as seguintes considerações em seu voto que deu azo ao Acórdão 3088/2022-TCU-Primeira Câmara:
[...]
Na fase externa da TCE, verificou-se que Joana D'arc Cabral Figueiredo, então Diretora do Departamento de Administração da UFC, aprovava os orçamentos, solicitava os empenhos, atestava as notas fiscais e as encaminhava para pagamento. Além disso, tinha conhecimento da prática da subcontratação irregular. 
Em razão da ausência de contratação formal e de pagamento efetuado à empresa PR3, a unidade técnica concluiu que esta não deveria figurar na relação processual. Assim, aquela servidora e a empresa Swot foram citadas em decorrência de pagamentos indevidos a maior, por serviços não prestados ou por serviços cobrados em quantidade superior às solicitadas, no âmbito do Contrato 95/2011.
[...]
Não merecem prosperar as alegações de Joana D'arc Cabral Figueiredo quanto à insuficiência e deficiência administrativa, pois esta não exonera os responsáveis do dever de bem gerir os recursos públicos a eles confiados nem de obedecer às normas de direito público. A liquidação irregular da despesa resultou em dano ao Erário e não restou comprovado pela defendente que teve dificuldade técnica para realizá-la a contento. 
Improcedente o argumento de falta de acesso à documentação necessária para a defesa, pois a própria responsável informa que esta é classificada como de transparência ativa, de acesso ao público em geral. Assim, poderia requisitá-la. 
Ademais, este processo já dispõe de documentação suficiente sobre os fatos aqui tratados, o que afasta de pronto eventual alegação de cerceamento de defesa, bem como o argumento de que sua conduta deveria ser corretamente caracterizada, com indicação de quais eventos teria participado e quais os documentos a comprovam. 
Não merece acolhida a alegação de que foram aprovadas as contas da UFC, referentes ao exercício de 2011. Os presentes autos tratam de atos e fatos atinentes a contrato específico, referente à gestão da Universidade como um todo, executado não apenas naquele ano, mas também em 2012.
[...]
Cabe razão à responsável apenas quanto às notas fiscais 1968, 1969 e 1986, em relação às quais não houve a participação daquela nem na solicitação nem na autorização dos serviços. As assinaturas que constam nestes documentos são de pessoas diversas. Em decorrência disso, deve ser afastada a sua responsabilidade quanto às parcelas de débito de R$ 998,00 e R$ 9.300,00, referentes às datas de 14/06/2012 e 18/06/2012, respectivamente.
[...]
Diante dos elementos disponíveis nos autos, forçoso concluir pela não comprovação da boa e regular aplicação dos recursos públicos transferidos e ocorrência de prejuízo ao Erário. Sendo assim, julgo irregulares as contas dos responsáveis, os condeno a ressarcir o débito apurado, que corresponde a R$ 3.270.535,00, sob responsabilidade solidária dos dois responsáveis, e a R$ 18.888,52, sob responsabilidade exclusiva da Swot, em valores atualizados. Aplico-lhes, ainda, a multa individual prevista no art. 57 da Lei 8443/1992.
67.	Como na citada TCE Processo 034.495/2018-5, apenas a sra. Joana D'arc Cabral Figueiredo e a empresa Swot tiveram contas especiais julgadas como irregulares, não havendo a responsabilização de nenhum dos quinze dirigentes arrolados nesta prestação de contas, tem-se que inexistem impactos daquele processo nestes autos.
68.	Cabe rememorar que a sra. Joana era Diretora do Departamento de Administração da UFC e, nesse cargo, não deveria constar como arrolada na presente prestação de contas, consoante previa a então vigente IN-TCU 63/2010, já que se trata de gestora de nível operacional.
No âmbito do Pregão Eletrônico 01/2012 (PE 01/2012) , teriam ocorrido cláusulas restritivas à competitividade do certame, bem como favorecimento à empresa Multemprex Comércio, Serviços de Alimentos, Eventos, Audiovisual e Informática Ltda. no julgamento das propostas das empresas participantes. (Constatação 7.1.2.1 do Relatório de Auditoria CGU 201305978 - peça 8, p. 522-552) ; 
69.	Em resumo, este item trata da possível existência de cláusulas restritivas à competitividade no Edital do Pregão Eletrônico 1/2012 (PE 1/2012, à peça 16, p. 53-82) , de forma a supostamente favorecer a empresa Multemprex Comércio, Serviços de Alimentos, Eventos, Audiovisual e Informática Ltda.
70.	Segundo os fatos narrados na Constatação 7.1.2.1 do Relatório de Auditoria CGU 201305978 (peça 8, p. 522-552) , o referido certame contou com as seguintes cláusulas restritivas: 
[...]
9.9.2 Comprovação através de CNPJ que possui sede ou filial na cidade de Fortaleza, Ceará, e apresentar declaração de que estará responsável por abrir filiais em todas as demais cidades contempladas neste processo (Sobral, Quixadá e Juazeiro) num prazo de 20 dias.
[...] 
9.9.4 O registro ou inscrição no CRN do Estado do Ceará será exigido quando da apresentação da proposta. (Resolução CFN 378/05) . 
[...]
9.9.6 Indicação das instalações, do aparelhamento e do pessoal técnico adequado e disponível para a realização do objeto da presente licitação, bem como da qualificação de cada um dos membros da equipe técnica que se responsabilizará pelos trabalhos (exemplos: escritórios, almoxarifados, curriculum dos empregados responsáveis pelo Contrato, etc) . 
[...]
9.9.8 TERMO DE VISTORIA TÉCNICA emitido pela UFC com base nos dados do item 9.9.8.1., que será emitido após a visita dos técnicos da UFC a empresa licitante detentora da melhor oferta. 
9.9.8.1 Para fins de complementação da Qualificação Técnica, a UFC agendará visita às instalações do licitante e/ou a clientes do mesmo, a fim de comprovar a aptidão e capacidade para realização do objeto licitado, avaliando-se os seguintes fatores principais: higiene, capacidade de estoque, qualidade dos insumos utilizados na preparação dos alimentos, forma de preparo, higiene dos empregados e desempenho profissional dos mesmos. Deverá as instalações possuírem no mínimo: três formas de entrada/saída, sendo: uma para saída de resíduos, uma de entrada de matéria prima e outra para saída de alimentos preparados, sem interligação qualquer; três câmaras frigorificas com antecâmara com área total de 50m², sendo: uma para resfriado, outra de congelado e outra para descongelamento; uma câmara refrigerada para resíduos orgânicos; duas salas refrigeradas de 15m² cada: uma para corte de carne e outra para preparo de saladas, um ambiente para recepção das mercadorias e prélavagem de 20m²; Ilha de vapor com seis caldeirões de 200 litros; ilha de fritura com três fogões industriais com queimador 40x40 e chapa, uma fritadeira e uma assadeira; uma ilha de fornos com três fornos combinados de 10 bandejas, uma ilha para padaria, com forno e misturador de massa de 20litros; três ambientes de almoxarifado, sendo: um para almoxarifado mensal, um para almoxarifado diário, e outro para produtos de limpeza. Deverá possuir no mínimo 120 isobox respeitando as seguintes características: com capacidade mínima de 80 litros (para 02 cubas GN-1/1-150mm ou 01 cuba GN-2/ 1-150mm) , em polietileno linear, cor incorporada a quente, com paredes duplas, isolamento térmico em poliuretano expandido (pu) , tampa com encaixe perfeito travadas à caixa através de dois robustos fechos rápido em aço inoxidável, para transporte dos alimentos preparados. Deverá possuir no mínimo: três carros de transporte com carga mínima de 1 tonelada cada para atender a logística de entrega em Fortaleza, um carro para Sobral, um para Quixadá e dois para atender o Cariri (Juazeiro, Barbalha e Crato) .
[...]
71.	Além das referidas cláusulas, a CGU acrescentou que, após o encerramento dos lances, o Sr. Pregoeiro teria convocado as sete primeiras empresas para negociação, sendo que a primeira empresa convocada e de menor lance seria a PR3 Comércio e Serviços Ltda. (CNPJ 11.084.814/0001-78) e a última convocada e vencedora do item seria a Multemprex Comércio e Serviços de Alimentação, Eventos (CNPJ 12.985.431/0001-33) , ambas com o mesmo sócio administrador.
72.	A CGU asseverou que a convocação, na forma como ocorreu (sete empresas simultaneamente) não estaria de acordo com a lógica do sistema do pregão, que justamente inverteu as fases em relação às licitações previstas na Lei 8.666/1993, para que a convocação fosse realizada sucessivamente.
73.	Por fim, causou suspeição ao órgão de controle a desclassificação da empresa ISM Gomes de Matos (CNPJ 04.228.626/0001-00) , que teve a segunda melhor proposta, com base em um relatório técnico de análise da planilha de custos. Todavia, a CGU observou que a UFC, no Termo de Referência, não fez contar planilha detalhada dos custos dos serviços, não possuindo, assim, referência para a análise dos custos das propostas.
74.	É importante salientar que, conforme abaixo detalhado, a presente irregularidade (relacionada com o Pregão Eletrônico 1/2012 e seu Contrato 5/2012) estava sendo tratada na tomada de contas especial (TC Processo 018.579/2014-0) instaurada em função dos desdobramentos da Constatação 7.2.2.2 do Relatório de Auditoria CGU 201203088, referente a fatos ocorridos no exercício de 2011 e decorrentes da Dispensa de Licitação 83/2011. Diante disso, o presente processo vinha sendo sobrestado até o deslinde da TCE.
75.	Em Sessão Ordinária ocorrida em 25/9/2019, o TCU proferiu decisão acerca da TCE supramencionada, conforme o Acórdão 2292/2019-TCU-Plenário. 
76.	Vale, todavia, reproduzir trecho do Relatório que deu suporte o Voto do Ministro Relator, bem como ao Acórdão retrocitado, em função de nele estar exposto que as análises quanto à Constatação 7.1.2.1 do Relatório de Auditoria CGU 201305978 deveriam ser tratadas no presente TC Processo 031.363/2013-0 (grifos não contam do original) :
[...]
45. Inicialmente, registre-se que os objetos que foram trazidos para estes autos a fim de que fosse analisada a procedência de irregularidades a eles associados foram, na ordem dos fatos, o Pregão 54/2011, a Dispensa de Licitação 83/2011 e o contrato dela decorrente, o Pregão Eletrônico 1/2012 e o Contrato 5/2012. 
46. Ainda na instrução inicial desta Unidade Técnica (peça 32) , de maneira fundamentada, entendeu-se que o débito levantado pela CGU no âmbito do Contrato 5/2012, quando de seu relatório de auditoria de gestão nas contas de 2012 da UFC, não se mostrou procedente. Ao mesmo tempo, e na mesma instrução, entendeu esta Unidade Técnica que as irregularidades inerentes ao Pregão Eletrônico 1/2012 deveriam ser apuradas no âmbito do TC Processo 031.363/2013-0, alusivo as contas de 2012 da UFC, uma vez que os fatos irregulares apontados pela CGU se restringiam àquele exercício e já haviam sido, inclusive, realizadas audiências dos responsáveis naquele processo.
[...]
77.	Diante do acima exposto, coube a esta instrução retroceder até a análise do presente tema realizada no âmbito da instrução acostada à peça 32 do TC Processo 018.579/2014-0. Nela, o auditor da então Secex-CE demonstra inconsistências na quantificação do débito relacionado ao Contrato 5/2012 (peça 16, p. 35-52) , o que elidiria a presença, de forma plena, dos pressupostos válidos para desenvolvimento da TCE, conforme o previsto no art. 5º da IN/TCU 71/2012 (elementos fáticos e jurídicos suficientes, ente os quais a comprovação da ocorrência de dano, lastreada em elementos probatórios que deem suporte à ocorrência) . Diante disso, o auditor fez constar o que segue (pp. 70-71 da peça 32 do TC Processo 018.579/2014-0, grifos inseridos) :  
[...]
46. Levando em conta que a análise levada a efeito em relação ao Contrato 5/2012 (parágrafos 33 a 41.10 retro) , na qual foi exposta a insuficiência de elementos capazes de configurar a existência de débito em relação à execução daquele instrumento contratual (motivo pela qual o débito tratado na presente TCE restringir-se-á ao já adequadamente quantificado em relação ao contrato decorrente da Dispensa de Licitação 83/2011) , considera-se pertinente que a análise das impropriedades relacionadas ao Pregão 1/2012 (originador do Contrato 5/2012) , registradas no item 7.1.2.1 do Relatório de Auditoria de Gestão CGU 201305978, seja prosseguida no âmbito da instrução do TC Processo 031.363/2013-0 (Prestação de Contas da UFC inerente ao exercício de 2012) , processo em que foram inclusive efetivadas as audiências dos responsáveis mediante respectivas notificações processuais, cujas razões de justificativa foram já apresentadas e acostadas àqueles autos.
[...]
78.	Cabe mencionar que a citada instrução da TCE Processo 018.579/2014-0 foi elaborada em 9/2015. Contudo, na peça 183 da presente prestação de contas há instrução, também elaborada pela Secex-CE, em 3/2016, informando que "as manifestações conclusivas dessa unidade técnica quanto às irregularidades tratadas nas constatações referentes aos itens 7.1.2.1 [...] permanecem aguardando o julgamento do TC Processo 018.579/2014-0, que ainda se encontra em trâmite nessa Secex-CE, fase processual de instrução de mérito".
79.	Ainda, no quadro do item 9 da peça 194 da presente prestação de contas consta análise realizada em 2/2018, informando que a constatação 7.1.2.1 estaria, grifo inserido, "aguardando julgamento do TC Processo 018.579/2014-0: Trata-se de processo de tomada de contas especial instaurada para apuração dos fatos em questão".
80.	Todavia, pouco tempo depois, em 3/2018, na peça 88 da TCE Processo 018.579/2014-0 foi anotado que "o MP destacou que não foram objeto dos presentes autos as possíveis irregularidades relacionadas ao Pregão 1/2012 (originador do Contrato 5/2012, à peça 16, p. 35-52) , registradas no item 7.1.2.1 do Relatório de Auditoria de Gestão CGU 201305978. Para o MP, tais falhas, apesar de terem sido mencionadas em alguns trechos da instrução à peça 68, serão examinadas no âmbito do TC Processo 031.363/2013-0, que trata da Prestação de Contas da UFC inerente ao exercício de 2012".
81.	De todo modo, o que é possível compreender acerca da intrincada questão é que o fato (7.1.2.1) acabou por não ser examinado conclusivamente nem naquela TCE, nem nesta prestação de contas - o que ora se faz.
82.	Quanto à sua Constatação 7.1.2.1, a CGU havia emitido recomendação à UFC para "apurar a responsabilidade da Coordenadora do Restaurante Universitário à época, do Pregoeiro e do Pró-Reitor de Administração à época". Esse fato, em conjunto com outros três achados, levou à proposta de irregularidade da gestão do Pró-Reitor de Administração, conforme certificado de peça 9.
83.	Para essa situação, a Secex-CE realizou a audiências de Luís Carlos Uchoa Saunders, Pró-Reitor de Administração à época dos fatos, Valderi Dias Ferreira Filho, Pregoeiro, Tânia Maria Lacerda Maia, coordenadora do Restaurante Universitário, e da empresa Multemprex Comércio e Serviços de Alimentação e Eventos (conforme instrução de peça 22, item 102, I, "b", IV, "b", VI, "a", e VII, "a") .
84.	Os responsáveis apresentaram suas justificativas, que foram resumidas nos itens 189-196 da instrução de peça 116. Contudo, como antes referido, a Secex-CE remeteu o exame da questão à TCE Processo 018.579/2014-0, nestes termos (peça 116, p. 48) :
III.6 Análise da Unidade Técnica
193. A referida irregularidade já havia sido objeto da Constatação 7.2.2.2 do Relatório de Auditoria 201203088 da CGU no âmbito das contas da UFC relacionadas ao exercício de 2011 (TC Processo 044.289/2012-0) . Sendo que por conta de recomendações da CGU à época, a UFC instaurou sindicância, processo administrativo disciplinar e, posteriormente, tomada de contas especial que já
se encontra autuada no âmbito desta Corte de Contas (TC Processo 018.579/2014-0) .
194. Além disso, no âmbito do referido processo já se encontram cópia da sindicância e do processo administrativo disciplinar, instaurados e concluídos pela UFC por conta das irregularidades aqui tratadas, bem como cópia de documentação alusiva às contas da UFC de 2011, que já se encontram sobrestadas até a conclusão da aludida TCE.
195. Por fim, deve ser ressaltado que as irregularidades em tela, somadas àquelas relatadas na constatação a seguir apresentada, noticiam a ocorrência de dano ao Erário ocorrido em mais de um exercício financeiro, razão pela qual se mostra mais oportuno a apuração da irregularidade em tela no âmbito do processo de TCE e, em razão disso, o sobrestamento dos presentes autos até o deslinde daquele processo, sem prejuízo de dar prosseguimento às medidas preliminares sugeridas em razão das demais constatações da CGU.
196. Deve ainda ser encaminhado cópia desta instrução para os autos da TCE, bem como das peças correspondentes às justificativas apresentadas pelos responsáveis para que sejam analisadas em conjunto e em confronto com os demais documentos existentes naqueles autos.
85.	Reiterando, para maior clareza, constata-se que o fato era em alguns momentos mencionado naquela TCE, em outros momentos mencionados nesta prestação de contas, sem, contudo, nenhuma análise conclusiva.
86.	Objetivamente, a Constatação 7.1.2.1 do Relatório de Auditoria CGU 201305978 (peça 8, p. 522-552) trata de suposta irregularidade quando dos procedimentos licitatórios do Pregão Eletrônico 1/2012 da UFC, consubstanciada nos seguintes fatos (peça 22, p. 16-19) :
86.1.	único lote para os campi de Fortaleza e interior; 
86.2.	cláusulas restritivas de competitividade;
86.3.	favorecimento da empresa Multemprex no julgamento do PE 1/2012; 
86.4.	desclassificação da proposta da empesa ISM Gomes de Matos com base em Relatório Técnico que não reflete as exigências do Termo de Referência;
87.	Citando as condutas elencadas pela CGU, a Unidade Técnica considerou como responsáveis pela irregularidade "existência de cláusulas restritivas à competitividade do certame no âmbito do Pregão Eletrônico 01/2012 (PE 01/2012) , bem como favorecimento à empresa Multemprex Comércio, Serviços de Alimentos, Eventos, Audiovisual e Informática Ltda. no julgamento das propostas das empresas participantes" as seguintes pessoas (peça 22, p. 19, item 88, e p. 20-22) :
87.1.	a ex-coordenadora do Restaurante Universitário, sra. Tânia Maria Lacerda Maia, que elaborou edital com cláusulas restritivas e emitiu parecer não fundamentado no Termo de Referência, ensejando a desclassificação de proposta mais vantajosa para a Administração;
87.2.	o Pregoeiro, Sr. Valderi Dias Ferreira Filho, que anuiu com Edital contendo cláusulas restritivas; convocou simultaneamente seis empresas para apresentação de propostas, o que desvelou o sigilo dos lances, permitindo conluio entre as empresas; e desclassificou proposta mais vantajosa com base em parecer não fundamentado no Termo de Referência;
87.3.	o ex-Pró-Reitor de Administração, Sr. Luís Carlos Uchoa Saunders, que homologou o certame, falhando em seu dever de supervisão; 
87.4.	a empresa Multemprex Comércio e Serviços de Alimentação, Eventos, que, "conforme análise realizada na instrução inicial, também contribuiu para a ocorrência da irregularidade".
88.	Assim, a então Secex-CE promoveu a audiência dos mencionados gestores e da Multemprex (peças 25, 28, 30 e 37) . Apresentadas as justificativas, resumidas na peça 116, itens 189-192, não se procedeu ao exame conclusivo das alegações, o que ora é necessário fazer.
89.	Veja-se que embora a Unidade Técnica originária tenha consignado (peça 116, p. 48, item 193) que "a referida irregularidade já havia sido objeto da Constatação 7.2.2.2 do Relatório de Auditoria 201203088 da CGU no âmbito das contas da UFC relacionadas ao exercício de 2011 (TC Processo 044.289/2012-0) " e que "por conta de recomendações da CGU à época, a UFC instaurou sindicância, processo administrativo disciplinar e, posteriormente, tomada de contas especial que já se encontra autuada no âmbito desta Corte de Contas (TC Processo 018.579/2014-0) ", não parece haver conexão direta entre os dois fatos, conforme descrições da CGU:
Relatório de Auditoria CGU 201305978, Constatação 7.1.2.1: Edital do Pregão Eletrônico n° 01/2012 (PE 01/2012) apresenta irregularidades restritivas à competividade, como comprovação de filial em Fortaleza e registro no CRN do Estado do Ceará, ambas antes da contratação; documentação técnica e favorecimento à empresa Multemprex Comércio, Serviços de Alimentos, Eventos, Audiovisual e Informática Ltda. no julgamento das propostas das empresas participantes.
Relatório de Auditoria CGU 201203088, Constatação 7.2.2.2: Favorecimento em licitação e superfaturamento na execução da Dispensa de Licitação n° 83/2011 (Processo no 23067-P14275/11-88) para o fornecimento de refeições aos alunos dos Campi de Fortaleza (Pici, Benfica, Labomar) , Quixadá, Cariri e Sobral, acarretando prejuízo no valor de R$ 1.943.752,10.
90.	Por outro lado, embora a Constatação 7.2.2.2 (Dispensa de Licitação 83/2011) do Relatório de Auditoria CGU 201203088 tenha originado a "sindicância, processo administrativo disciplinar e, posteriormente, tomada de contas especial" objeto do TC Processo 018.579/2014-0 (conforme sua peça 1) , há diversas menções nos procedimentos administrativos internos à Constatação 7.1.2.1 (Pregão Eletrônico 1/2012) do Relatório de Auditoria CGU 201305978.
91.	No âmbito administrativo, a Comissão de Sindicância sugeriu, relativamente à ora examinada Constatação 7.1.2.1 do Relatório de Auditoria CGU 201305978, a instauração de processo administrativo disciplinar em relação a Luiz Carlos, Valderi Dias, Joana D'Arc Cabral Figueiredo, ex-Diretora do Departamento de Administração, e Ricardo Alírio Martins Cavalcanti, na condição de representante legal das empresas. 
92.	Além disso, foi proposto o envio do relatório ao Ministério Público Federal tendo em vista a possível existência de ilícito penal (peça 1, p. 106-120, da TCE Processo 018.579/2014-0) .
93.	Ou seja, houve os encaminhamentos pertinentes nas esferas administrativo-disciplinar e penal.
94.	Especificamente quanto ao julgamento das contas da gestão da Universidade do exercício em tela, 2012, primeiramente deve ser considerado que das três pessoas físicas e uma empresa que foram chamadas em audiência pela Secex-CE (item 87 acima) , apenas o ex-Pró-Reitor de Administração, Sr. Luís Carlos Uchoa Saunders, é arrolado nesta prestação de contas.
95.	A sra. Tânia, ex-coordenadora do Restaurante Universitário, o sr. Valderi, Pregoeiro, e a empresa Multemprex, não compõem o rol de responsável originário (peça 2) , nem tampouco foram formalmente reconhecidos como partes responsáveis nestes autos - apesar de terem sido ouvidos em audiências.
96.	Como se sabe, o processo de prestação de contas ordinária se destina a "avaliar e julgar o desempenho e a conformidade da gestão das pessoas abrangidas pelos incisos I, III, IV, V e VI do art. 5º da Lei nº 8.443/92, com base em documentos, informações e demonstrativos de natureza contábil, financeira, orçamentária, operacional ou patrimonial, obtidos direta ou indiretamente" (então vigente IN-TCU 63/2010) , ou, mais modernamente, "é o instrumento de gestão pública mediante o qual os administradores e, quando apropriado, os responsáveis pela governança e pelos atos de gestão de órgãos, entidades ou fundos dos poderes da União apresentam e divulgam informações e análises quantitativas e qualitativas dos resultados da gestão orçamentária, financeira, operacional e patrimonial do exercício, com vistas ao controle social e ao controle institucional previsto nos artigos 70, 71 e 74 da Constituição Federal" (IN-TCU 84/2020) .
97.	O rol de responsáveis estipulado pela antiga IN-TCU 63/2010 previa a inclusão do dirigente máximo da unidade jurisdicionada, de membro de diretoria ou ocupante de cargo de direção no nível de hierarquia imediatamente inferior e sucessivo ao do dirigente máximo, ou membro de órgão colegiado.
98.	Portanto, nem a sra. Tânia, o sr. Valderi e a empresa Multemprex, chamados em audiência, nem a sra. Joana D'Arc Cabral Figueiredo e o sr. Ricardo Alírio Martins Cavalcanti, responsabilizados em sindicância da UFC, podem/devem ter contas julgadas nestes autos, mormente considerando o adiante.
99.	Assim, cabe analisar apenas a responsabilidade do ex-Pró-Reitor de Administração, Sr. Luís Carlos Uchoa Saunders, ouvido em audiência e para o qual houve sugestão de instauração de PAD, conforme item 91 acima.
100.	O sr. Luís Carlos teve sua audiência, relativamente ao fato em exame, elaborada nestes termos: "existência de cláusulas restritivas à competitividade do certame no âmbito do Pregão Eletrônico 01/2012 (PE 01/2012) , bem como favorecimento à empresa Multemprex Comércio, Serviços de Alimentos, Eventos, Audiovisual e Informática Ltda. no julgamento das propostas das empresas participante" (ofício peça 28) . 
101.	Não consta que tenha sido enviada matriz de responsabilização anexa ao ofício da diligência, mas crê-se que lhe tenha sido enviada a instrução de peça 22, para subsidiar sua defesa.
102.	Na instrução de peça 22, quanto à constatação 7.1.2.1 e ao sr. Luís Carlos, há apenas essa menção:
88. Entre os responsáveis levantados pela CGU, cujas condutas foram determinantes para a ocorrência da irregularidade, cita-se:
 (...) 
c) o Ex-Pró-Reitor de Administração, Sr. Luís Carlos Uchoa Saunders (CPF ...) , que homologou o certame, falhando em seu dever de supervisão.
103.	Em sua defesa, o gestor alegou, em resumo, que (peça 87, p. 13-19) :
103.1.	havia deficiências estruturais (carência de recursos financeiros e de servidores) na Universidade que comprometiam a atuação dos gestores;
103.2.	apesar do ato de homologação de uma licitação implicar na aferição da legalidade e legitimidade do certame, podendo, neste momento, caso verifique vício sanável, ordenar a retificação no todo ou em parte, ou mesmo anulá-lo caso se verifique ilegalidade insanável, ou ainda revogá-lo, por razões de conveniência ou oportunidade, dever-se-ia ter em mente que isso não imputa ao homologador, de forma objetiva, responsabilidade por eventuais ilegalidades que tenham havido durante o procedimento, como se percebe no voto condutor do Acórdão 2246/2005-TCU-Plenário;
103.3.	não existiria nexo causal entre a sua conduta e o resultado produzido e nem mesmo culpabilidade em sua conduta, uma vez que não teria agido com dolo, negligência ou imprudência, e todos os seus atos foram praticados com base em informações técnicas e amparados em parecer jurídico;
103.4.	não haveria que se falar em culpa in vigilando ou in elegendo, uma vez que não abriu mão do seu dever de supervisão e nem escolheu subordinado despreparado;
103.5.	não haveria nos autos nenhuma evidência de locupletamento, assim como o relatório não apontaria específica conduta praticada em confronto com a norma legal. Também não se indicaria no relatório a culpa de quem atuou com imperícia (relativa à falta de habilidade, de capacidade técnica) , imprudência (ligada a ações temerárias) ou negligência (relacionada com ações desidiosas ou com omissões) , restando, aliás, sem análise específica a conduta de cada um dos citados, com demonstração de que seus atos estão eivados por uma dessas modalidades de culpa.
104.	Em face do contexto dos fatos, as justificativas do sr. Luiz Carlos devem ser acatadas.
105.	Veja-se que na instrução de peça 22, que fundamentou a audiência do então pró-reitor, há quatro tópicos que indicariam a "existência de cláusulas restritivas à competitividade do certame no âmbito do Pregão Eletrônico 01/2012 (PE 01/2012) , bem como favorecimento à empresa Multemprex Comércio, Serviços de Alimentos, Eventos, Audiovisual e Informática Ltda. no julgamento das propostas das empresas participante". Adiante analisa-se cada um desses tópicos.
Único lote para os campi de Fortaleza e interior e Cláusulas restritivas de competitividade
106.	O primeiro deles, descrito como "Único lote para os campi de Fortaleza e interior", informa que "não há justificativa no respectivo Termo de Referência sobre esta opção", o que afrontaria o art. 23, §1º, da Lei 8.666/1993, que reza que "os serviços efetuados pela Administração serão divididos em tantas parcelas quantas se comprovarem técnica e economicamente viáveis, com vistas à ampliação da competitividade, sem perda da economia de escala".
107.	O segundo, sob título "Cláusulas restritivas de competitividade", informa que o Edital PE 1/2012 teria exigências como comprovação de que as licitantes tivessem sede ou filial em Fortaleza, inscrição no Conselho Regional de Nutricionistas do Ceará, indicação de endereços, termo de vistoria técnica.
108.	Apesar dessas impropriedades formais, deve-se levar em conta que os serviços (fornecimento de alimentação pronta nos restaurantes da Universidade) tem um caráter diferenciado, baseado, de regra, em produção, armazenamento e distribuição realizados de forma centralizada. 
109.	Por exemplo, os insumos (carnes, vegetais, cereais, etc) a serem utilizados pela empresa contratada podem ser adquiridos em grandes lotes, viabilizando a escala e, por consequência, a oferta de melhor preço à Administração Pública.
110.	Ademais, na Ata do Pregão (peça 16, p. 21-29) , realizado de forma eletrônica no sistema ComprasNet (o que por si só garantiu maior transparência e divulgação da contratação) , constam que onze empresas teriam participado do certame e ofertado dezenas de lances, demonstrando ter havido competitividade. 
111.	Ainda especificamente em relação à responsabilização do sr. Luís Carlos, observa-se que o Termo de Referência e o pedido de abertura da licitação (peça 16, p. 1-7 e 94) deram-se no âmbito da Pró-Reitoria de Assuntos Acadêmicos, e não na Pró-Reitoria de Administração, por ele chefiada.
112.	Assim, não se vislumbra, nem é pormenorizada nos autos, a conduta praticada pelo sr. Luiz Carlos em relação à definição de "único lote para os campi de Fortaleza e interior" e de "cláusulas restritivas de competitividade" no Edital licitatório.
	Favorecimento da empresa Multemprex no julgamento do PE 1/2012
113.	O terceiro tópico sobre a questão, constante da peça 22, p. 17-18, sob o título "Favorecimento da empresa Multemprex no julgamento do PE 01/2012", relata, sempre mencionando as análises originariamente realizadas pela CGU, que doze empresas teriam participado do certame, "sendo que duas delas (Multemprex e PR3) apresentam mesmo sócio administrador".
114.	Após o encerramento dos lances, em ato contínuo, o Sr. Valderi, Pregoeiro, teria convocado as sete primeiras empresas, sendo ressaltado que a primeira convocada e de menor lance, após o desempate, era a PR3 Comércio e Serviços Ltda. e a última convocada e vencedora do item era a Multemprex, "ambas com o mesmo sócio administrador".
115.	A CGU teria destacado que a convocação simultânea não teria amparo na Lei do Pregão (art. 40, inciso XVI) nem no Edital do PE 01/2012, e que convocação das empresas deveria ser realizada sucessivamente, uma após a outra, como determinaria a Lei 10.520/2002.
116.	Para a CGU e a Secex-CE, esta prática assinalada pelo Pregoeiro da UFC permitiu "às licitantes convocadas o conhecimento da classificação dos lances por empresa antes do julgamento da aceitabilidade da melhor proposta", o que que ensejaria, "como é de conhecimento geral nas licitações públicas, a possibilidade de conluio entre as licitantes para que haja desistência de participar do certame" (grifo inserido) .
117.	Em face da não apresentação de propostas por quatro licitantes e da desclassificação de uma, concluiu-se que "a convocação simultânea das sete empresas, realizada pelo Pregoeiro da UFC, e o lapso de tempo de mais de 13 dias entre a convocação e o julgamento da aceitabilidade das propostas concorreram para o favorecimento da empresa Multemprex no julgamento do PE 01/2012" (peça 22, p. 18, itens 81-85, grifo inserido) .
118.	Quanto a este ponto, a defesa do ex-pro-reitor se insere no registrado no item 103 (subitens 103.1 a 103.5) acima.
119.	De fato, a convocação simultânea de mais de uma licitante para apresentar proposta após a fase de lances do pregão não é compatível com o disposto no art. 25 do Decreto 5.450/2005, que determina o exame pelo pregoeiro apenas da proposta classificada em primeiro lugar, como deliberado nos Acórdão 456/2016-TCU-Plenário, ministra Ana Arraes, e 558/2010-TCU-Plenário, ministro Augusto Nardes, de cujo Voto extrai-se o trecho abaixo (grifos inseridos) :
12. O próprio chamamento simultâneo de dez empresas, para apresentação da documentação habilitatória, é ato que carece de absoluta fundamentação fática ou legal, e também editalícia. A simples pressa administrativa, que obviamente não cancela as normas e os princípios regedores da licitação pública, não é capaz sequer de explicar a adoção desse procedimento. A menos que se possa licitamente presumir que a imensa maioria dos licitantes de ordinário desatendem as condições de habilitação, o que não é verdade. O normal seria a presunção diametralmente oposta, ou seja, de que as empresas atenderiam aos requisitos. Em face disso, é cristalino que o procedimento mais correto e seguro seria tratar com uma empresa por vez, seguindo a ordem de classificação advinda da fase anterior. Note-se que a suposta premência administrativa estaria albergada, pois o pregoeiro dispunha de todo o período da tarde para processar o certame, sem a turbulência que se pode prever quando se chama uma dezena de empresas simultaneamente.
13. Se do ponto de vista prático e fático não vislumbro uma única razão para a convocação simultânea das dez empresas, também sob a perspectiva legal o ato não encontra qualquer arrimo na legislação de regência do pregão eletrônico. Uma das inovações mais importantes trazidas pela introdução dessa modalidade foi justamente a de permitir o exame concentrado da habilitação na única empresa vencedora do pregão propriamente dito. A meu ver, não há outra leitura possível do que prescreve o inciso XVI do art. 4º da Lei 10.520/2002, segundo o qual "se a oferta não for aceitável ou se o licitante desatender às exigências habilitatórias, o pregoeiro examinará as ofertas subseqüentes e a qualificação dos licitantes, na ordem de classificação, e assim sucessivamente, até a apuração de uma que atenda ao edital, sendo o respectivo licitante declarado vencedor".
120.	Contudo, é frágil o axioma formulado no sentido de que a empresa Multemprex teria sido favorecida ante "a possibilidade de conluio entre as licitantes para que haja desistência de participar do certame".
121.	O TCU deve decidir com base em evidências e elementos probantes, ou ao menos mediante indícios vários e coincidentes, mas não a partir de suposições. Não há, nos autos, qualquer documento ou informação indicativa de que as empresas que não apresentaram propostas teriam deixado de fazê-lo mediante conluio com o intuito de favorecer a Multemprex.
122.	Além disso, ainda que o ex-pro-reitor de Administração tenha homologado a licitação, não resta claramente delineada sua conduta que teria supostamente contribuído com o "conluio entre as licitantes" para a "desistência de participar do certame" e o resultado "favorecimento da empresa Multemprex".
123.	Acerca desse aspecto, registra-se que situação semelhante foi examinada no âmbito do antes citado Acórdão 558/2010-TCU-Plenário, ministro Augusto Nardes. No processo, que se referia à Universidade Federal do Estado do Rio de Janeiro (Unirio) , apenas o pregoeiro foi responsabilizado pela irregularidade, sem a imputação do fato ao Pró-Reitor Administrativo da instituição (itens 9.4 e 9.5 da deliberação) .
124.	Nesse quadro, considerando a gravidade de imputar-se a irregularidade aos agentes envolvidos e a ausência de provas e elementos de convicção suficientes de que os fatos tenham ocorrido como narrados pela CGU, é de se afastar a imputação de sanções quanto a este ponto.
125.	Ainda, passados 10 anos desde os fatos, não se considera razoável aprofundar o exame ou realizar diligências, eis que as ações terão alto custo e baixo benefício e os resultados serão possivelmente infrutíferos.
	Desclassificação da proposta da empresa ISM Gomes de Matos com base em Relatório Técnico que não reflete as exigências do Termo de Referência
126.	Por fim, aborda-se o quarto tópico, descrito como "desclassificação da proposta da empesa ISM Gomes de Matos com base em Relatório Técnico que não reflete as exigências do Termo de Referência".
127.	Segundo a CGU e instruções anteriores, "a empresa ISM Gomes de Matos [...] teve a segunda melhor proposta do certame. Todavia, foi desclassificada com apoio no relatório técnico de análise da planilha de custos", sendo relatado que "a UFC, no Termo de Referência, não elaborou planilha detalhada dos custos dos serviços que compõem seu orçamento básico, não tendo, portanto, referência para analisar as planilhas de custos das propostas das empresas licitantes" (peça 22, p. 18-19) .
128.	Sobre esse ponto, o ex-pro-reitor apresentou as considerações já mencionadas acima no item 103, subitens 103.1 a 103.5, acima.
129.	Por outro lado, a ex-coordenadora do Restaurante Universitário, sra. Tânia Maria Lacerda Maia, que teria emitido o "parecer não fundamentado no Termo de Referência, ensejando a desclassificação de proposta mais vantajosa para a Administração" apresentou as seguintes alegações (defesa na peça 73, resumida conforme peça 116, p. 47, grifos inseridos) :
h) em relação à desclassificação da proposta da empresa ISM Gomes de Matos com base em parecer emitido pela justificante, informou que o pregoeiro identificou na proposta da referida empresa discrepâncias com os quantitativos mínimos exigidos no termo de referência e no edital, solicitando, assim, parecer técnico sobre o ocorrido;
i) em seu parecer, após análise de nutricionistas da UFC, externou que a empresa havia subtraído itens indispensáveis do cardápio do café da manhã, almoço e jantar e que sua proposta, dessa forma, ficou diferente do solicitado no termo de referência, o que ensejaria o não atingimento dos quantitativos nutricionais e calóricos compatíveis com os coeficientes técnicos recomendados pelo Conselho Federal de Nutrição, o que, provavelmente, possibilitou a apresentação de propostas de preços mais baixos;
j) além disso, a referida empresa apresentou um quantitativo de mão de obra aquém do exigido, reduziu o quantitativo de equipamentos, a disponibilização de veículos e de material de limpeza, fatos estes que também possibilitaram a redução dos preços propostos, sendo que as referências técnicas de cardápios e de operacionalização dos refeitórios para oferta de alimentos, em escala industrial, são normatizadas pelo Conselho Nacional de Nutrição e de conhecimento obrigatório por parte das empresas do setor;
k) o referido parecer não tem caráter decisório e a justificante não teve acesso a outras propostas a fim de verificar se outras empresas apresentaram problemas semelhantes, dessa forma não há como inferir em sua conduta qualquer comportamento no sentido de favorecer a empresa Multemprex; e
130.	O Sr. Valderi Dias Ferreira Filho, Pregoeiro, apresentou justificativas resumidas na peça 116, p. 46, item 190.
131.	Acerca dessa questão, a empresa Multemprex, também chamada em audiência, "se limitou a informar que participou do Pregão Eletrônico 1/2012, no qual ficou em 7º lugar, mas se sagrou vencedora em razão da desistência dos demais licitantes", como consta na instrução de peça 116, p. 48, item 192.
132.	Na análise empreendida pela então Secex-CE na instrução de peça 116 foi registrado que "por conta de recomendações da CGU à época, a UFC instaurou sindicância, processo administrativo disciplinar e, posteriormente, tomada de contas especial que já se encontra autuada no âmbito desta Corte de Contas (TC Processo 018.579/2014-0) " e que a presente prestação de contas deveria ser sobrestada até a conclusão da multicitada TCE. Cabe lembrar que a questão não foi analisada de forma conclusiva na citada TCE.
133.	Para esta SecexEducação, as justificativas apresentadas, em especial pela sra. Tânia, são verossímeis e devem ser acatadas. 
134.	Veja-se que o indigitado relatório firmado pela sra. Tânia consta da peça 73, p. 41-46. Na sua parte inicial, duas nutricionistas da UFC registraram inadequações da proposta apresentada pela empresa ISM. 
135.	Desse contexto e levando em conta o que está presente nos autos, inexiste convicção para imputar irregularidades quanto a este ponto, mormente considerando que aparentemente a CGU avaliou que teriam ocorrido ações dolosas perpetradas por diversos servidores públicos e empresas com o intuito de fraudar a licitação e causar dano ao erário.
136.	É certo que os procedimentos em questão tiveram dificuldades em termos de planejamento e operacionalização, ocasionando diversas falhas. De certa forma, pode-se dizer que essa situação é/era comum no âmbito dos órgãos públicos, que sofrem, muitas vezes, com carência quantitativa e qualitativa de servidores, cortes orçamentários e demandas cada vez mais crescentes.
137.	Tratando-se de licitação para o fornecimento de alimentação aos estudantes universitários, o caso em exame reveste-se ainda de um caráter de urgência e complexidade, pois o serviço deveria ser prestado em diferentes campus e horários, envolvendo insumos (alimentos, material de copa e cozinha) , mão-de-obra, transporte e outros itens que, sabe-se, implicam em diversos riscos em sua boa execução.
138.	Como se sabe, segundo intelecção do art. 28 do Decreto-Lei 4.65/1942 (Lei de Introdução às Normas do Direito Brasileiro - LINDB) , com a redação dada pela Lei 13.655/2018, a apenação do gestor somente se justifica em caso de erro grosseiro, assim considerado aquele que poderia ser percebido por pessoa com diligência abaixo do normal, ou seja, que seria evitado por pessoa com nível de atenção aquém do ordinário, consideradas as circunstâncias do caso concreto
139.	Na circunstância em exame, o relatório técnico emitido pelas profissionais - que, diga-se de passagem, atuam e são especialistas em funções relacionadas com a nutrição dos alunos, e não com atribuições jurídicas, licitatórias ou de orçamentação - fundamentou objetivamente a desclassificação da proposta da empresa ISM Gomes de Matos, não se vislumbrando qualquer ação dolosa com a intenção de fraudar o procedimento.
140.	Cabe, portanto, acatar as justificativas apresentadas e afastar qualquer sanção aos gestores, servidores e empresa chamados em audiência pela então Secex-CE.
Superfaturamento de R$ 743.825,16 no fornecimento de refeições aos alunos dos campi da UFC no exercício de 2012, por meio do Contrato 05/2012 (Pregão Eletrônico 1/2012) - Constatação 7.2.2.1 do Relatório de Auditoria CGU 201305978 (peça 8, p. 560-574) .
141.	Essa constatação é relacionada ao achado anterior. Em síntese, a CGU teria avaliado a execução do Contrato 5/2012 (peça 16, p. 35-52) , decorrente do antes citado Pregão Eletrônico 1/2012, e concluído que a Universidade teria pago o valor de R$ 743.825,16 a maior à empresa Multemprex "uma vez que os quantitativos atestados nas notas fiscais não encontram respaldo nos controles apresentados pelo Restaurante Universitário" (peça 8, p. 560) .
142.	Assim, a CGU fez duas recomendações à Universidade, quais sejam: "instaurar procedimento administrativo visando à reposição do valor de R$ 743.825,16" e "apurar a responsabilidade da Coordenadora do Restaurante Universitário à época, especificamente, quanto ao superfaturamento evidenciado na contratação decorrente do Pregão Eletrônico n° 01/2012".
143.	Em razão desse fato, para a CGU as contas da sra. Maria Clarisse Ferreira Gomes (CPF XXX.706.123-XX) , Pró-Reitora de Assuntos Estudantis, deveriam ser julgadas irregulares, conforme certificado de peça 9, p. 2.
144.	Contudo, para esse achado a Secex-CE realizou audiências (mas não citações) apenas da sra. Tânia Maria Lacerda Maia, coordenadora do Restaurante Universitário, e da empresa Multemprex, conforme peça 22, item 102, VI, "b", e VII, "b", nada referindo acerca da responsabilidade da sra. Maria Clarisse.
145.	Assim como na situação anterior, o exame das justificativas apresentadas foi direcionado para a TCE Processo 018.579/2014-0.
	Análise da questão na TCE Processo 018.579/2014-0
146.	Pois bem: ao que consta no parágrafo introdutório da instrução de peça 32 da TCE Processo 018.579/2014-0, aquele processo tratava inicialmente de "Tomada de Contas Especial (TCE) instaurada contra a empresa Multemprex [...], em razão de fraude em licitação e superfaturamento na execução da Dispensa de Licitação 83/2011 promovida pela Universidade Federal do Ceará (UFC) , que tinha por objeto o fornecimento de refeições aos alunos dos Campi de Fortaleza (Pici, Benfica e Labomar) , Quixadá, Cariri e Sobral".
147.	Contudo, como antes narrado, os pagamentos decorrentes do Contrato 5/2012 (Pregão Eletrônico 1/2012 e Constatação 7.2.2.1) acabaram por também serem analisados na TCE, ainda que de forma inconclusiva.
148.	Em síntese, no desenrolar dos exames, a então Secex-CE concluiu que os valores apontados como irregulares pela CGU (R$ 743.825,16) na Constatação 7.2.2.1 não subsistiam, ao menos no montante calculado pelo Órgão de Controle interno. Essa conclusão pode ser extraída dos trechos abaixo (peça 32 da TCE Processo 018.579/2014-0, grifos inseridos) :
41. Especificamente no tocante ao superfaturamento apontado pela CGU, impende serem tecidas as seguintes considerações em relação a outros ajustes efetuados pela UFC no decorrer da execução do Contrato 5/2012, além das retenções de valores implementadas:
41.1. Conforme já exposto, o levantamento efetuado pela CGU levou em conta a diferença detectada entre os valores pagos à empresa Multemprex Ltda. (período compreendido ente a segunda quinzena de fevereiro e a primeira quinzena de agosto de 2012) e os dados lançados nos registros de controle do R.U. (evidências: papeis de trabalho da CGU - peça 24) , verificando a ocorrência de divergências especificamente no período de fevereiro a junho/2012.
41.2. Por ocasião da apresentação das razões de justificativa em resposta à audiência efetivada no âmbito do processo de prestação de contas anual da UFC atinente ao exercício de 2012 (TC Processo 031.363/2013-0) , insertas às peças 20 e 21 destes autos e referidas nos parágrafos 22.47 a 24 da presente instrução, a empresa Multemprex Ltda. fez alusão a dois expedientes encaminhados de forma conjunta pelas Pró-Reitorias de Administração e de Assuntos Estudantis da UFC àquela contratada (Ofícios 1/2012 e 2/2012-PRAD/PRAE, ambos de 10/8/2012 (peça 13, p. 240-242 e 244) , que trazem informações complementares à análise sobre o débito ora abordado.
41.3. No Ofício 1/2012-PRAD/PRAE, a UFC comunicou à empresa a devolução, para cancelamento, de seis notas fiscais (de números 64, 65, 66, 70, 71 e 72) , que totalizaram inicialmente o valor de R$ 286.777,00, as quais deveriam ser substituídas por uma única de R$ 47.573,56, em face da detecção de divergências em relação às quantidades efetivamente consumidas, o que significou uma diferença de R$ 239.203,44 a menor em relação ao faturado, integrando uma "composição de acerto global" alusiva aos meses de abril a junho/2012:
 (...) 
41.4. Já por meio do Ofício 2/2012-PRAD/PRAE a UFC informou à empresa a devolução, para cancelamento, de mais quatro notas fiscais (de números 88, 89, 90 e 91) , também em face de divergências em relação às quantidades de refeições consumidas em cada um dos respectivos campi:
 (...) 
41.5. Segundo informado pela empresa Multemprex, por ocasião da apresentação de suas razões de justificativas referidas no parágrafo 22.47 retro (tabela 7) , as notas fiscais mencionadas tiveram os seguintes valores:
 (...) 
41.6. Dessa forma, tem-se haver sido efetuado ajuste a menor no valor de R$ 263.824,90 em relação ao faturado, correspondente à diferença ente o total das notas fiscais canceladas (R$ 386.280,00) e a nota fiscal emitida no valor acertado (R$ 122.455,10, lançado conforme NF 101, constante da tabela exposta no parágrafo 37 precedente) , em decorrência das divergências detectadas pela UFC.
41.7. Já em relação à Nota Fiscal 113, que substituiu a NF 109 no valor original de R$ 84.655,50, verifica-se que também houve redimensionamento do valor com um ajuste a menor de R$ 13.738,40, passando para R$ 70.917,10, consoante se observa pelos elementos insertos à peça 21, p. 58-64. Por meio do Ofício 167/12/RU-UFC, de 12/9/2012, o Coordenador do Restaurante Universitário solicitou à Pró-reitoria de Administração que requisitasse à empresa Multemprex Ltda. a reformulação da NF 109, em função de adequação nos quantitativos de refeições:
 (...) 
41.8. Depreende-se, portanto, que ao longo da execução do contrato 5/2012, a UFC, além de ter implementado as retenções de valores no total de R$ 645.606,33, efetivou também outros ajustes a menor nos quantitativos faturados pela empresa Multemprex Ltda., levando-a a efetuar cancelamentos e reformulações de notas fiscais em função de divergências detectadas nas quantidades de refeições efetivamente consumidas, registradas em seus controles.
149.	Considerando essas correções de notas fiscais, a Secex-CE continuou:
41.9. Tais ajustes, se não forem considerados no âmbito de toda a aferição de uma possível ocorrência de superfaturamento, implicarão em uma superposição de cálculo, uma vez que o superfaturamento apontado pela CGU norteou-se justamente por diferenças constatadas entre os quantitativos atestados nas notas fiscais e os registros constantes dos controles apresentados pelo Restaurante Universitário, não tendo levado em consideração todos os cancelamentos e ajustes já consubstanciados pela UFC durante a execução do referido contrato.
41.10. Dessa forma, em uma análise global, considerando-se que apenas as glosas acima identificadas, as quais perfazem um montante de R$ 516.766,74 (somatório das diferenças a menor já descontadas nos valores de R$ 239.203,44, R$ 263.824,90 e R$ 13.738,40, em relação a faturamentos diversos) , correspondem a praticamente 70% do possível superfaturamento apontado, tendo esse total já sido previamente abatido pela UFC no bojo da execução do Contrato 5/2012 (frise-se, além das retenções implementadas) , e ainda que não foram considerados no âmbito do levantamento efetuado pela CGU os fornecimentos de refeições em eventos acadêmicos enquadráveis no escopo contratual, entende-se que a hipótese de superfaturamento levantada não se afigura plenamente delineada, o que obstaculiza a que seja considerado como parcela do débito apurado na presente tomada de contas especial, por ausência de elementos e impropriedades em sua quantificação, e por conseguinte, por não estarem presentes de forma plena os pressupostos válidos para desenvolvimento de procedimentos apuratórios em processo de TCE previstos no art. 5º da IN/TCU 71/2012 (elementos fáticos e jurídicos suficientes, ente os quais a comprovação da ocorrência de dano, lastreada em elementos probatórios que deem suporte à ocorrência) .
150.	Assim, em resumo: daqueles R$ 743.825,16 levantados como possíveis pagamentos indevidos pela CGU, ao menos R$ 516.766,74 foram afastados, eis que não teriam sido efetivamente pagos pela Universidade em razão dos cancelamentos e correções de notas fiscais, nos termos do examinado pela Secex-CE.
151.	Nesse contexto, a questão específica do Contrato 5/2012 (Pregão Eletrônico 1/2012 e Constatação 7.2.2.1) deixou de ter continuidade na multicitada TCE Processo 018.579/2014-0, para que voltasse a ser examinado nesta prestação de contas.
152.	Haveria então um valor de R$ 227.058,42 (R$ 743.825,16 - R$ 516.766,74) relacionado a suposto superfaturamento dos serviços prestados no restaurante universitário da UFC, levantado a partir do confronto das notas fiscais (valores efetivamente pagos) com os controles das quantidades fornecidas aos usuários.
153.	Sobre essa situação específica, é preciso registrar que, passados dez anos dos fatos, não houve a citação de nenhum responsável nem na TCE Processo 018.579/2014-0, nem na presente prestação de contas. Ou seja, se fosse o caso de imputar débitos, dever-se-ia proceder à citação dos responsáveis. 
154.	Ainda, com vênias aos encaminhamentos dados pela então Secex-CE e considerando o estágio atual destes autos, tem-se como inadequado e atentatório ao princípio da economia processual trazer o exame da questão e as possíveis citações a este processo de contas ordinário, destinado a examinar a gestão dos dirigentes de nível estratégico da UFC, salientando-se que os eventuais responsáveis (sra. Tânia Maria e empresa Multemprex) não se inserem dentre os gestores arrolados na presente prestação de contas.
155.	De todo modo, nesse caso concreto avalia-se que as justificativas, resumidas nos itens 197-211 da instrução de peça 116, apresentadas pelos responsáveis chamados em audiências (sra. Tânia Maria e empresa Multemprex) em face da Constatação 7.2.2.1 da CGU, possuem verossimilhança e podem ser acatadas.
156.	Conforme o item 208, "c", da peça 116, além propriamente das refeições servidas no restaurante universitário, o Contrato 5/2012 (peça 16, p. 35-52) tinha como objeto "outros fornecimentos, de acordo com solicitação prévia", tendo sido emitido o ofício 186/PR/ADM, de 3 de agosto de 2011, no qual constaria "autorizamos a continuação do fornecimento de refeições, pela referida Empresa, aos participantes dos eventos técnico-científico-culturais previstos no calendário da UFC e àqueles que já vêm sendo apoiados nos últimos anos, bem como os não previstos, mas, que se enquadram na política de apoio institucional da UFC e aos movimentos de sua comunidade acadêmica".
157.	Ainda, a atestação dos quantitativos nas notas fiscais teria "valores superiores aos quantitativos expressos nos relatórios do RU em função da inclusão de eventos realizados na UFC", pois "o Contrato 5/2012 cobria as despesas diretas dos restaurantes a partir de relatórios elaborados pela justificante e despesas com eventos".
158.	Também é mencionado que "o ocorrido pode ter se dado tanto por insuficiência de pessoal, quanto pela desorganização da estrutura universitária, inexistindo, inclusive, um sistema de informática apto a realizar controles".
159.	A sra. Tânia informou que "mesmo tendo solicitado [...] as autorizações e os relatórios dos eventos realizados para respaldar seus atestados, somente com a abertura das sindicâncias é que a justificante teve acesso a uma cópia de tais autorizações que somam, ao todo, R$ 696.905,57" e que "após ler os depoimentos do Pró-Reitor de Administração e da Diretora de Administração tomados no âmbito do processo de Tomada de Contas Especial instaurado na UFC, ficou convencida de que tais eventos foram de fato realizados pela UFC" (peça 116, p. 51) .
160.	Essa mesma linha argumentativa foi apresentada pela empresa Multemprex, aduzindo que "não houve superfaturamento, mas pagamentos por serviços de eventos prestados à UFC dentro do contrato" e que "apesar de haver irregularidade formal no pagamento prestado à empresa, não há que se falar em prejuízo ao Erário uma vez que os pagamentos foram feitos por serviços que foram efetivamente prestados".
161.	Além disso, a empresa afirma que o contrato foi firmado por demanda fornecida, conforme cláusula segunda e cláusula 3.4, o que significaria que as refeições disponibilizadas deveriam ser pagas mesmo se não fossem consumidas. Assim, segundo suas alegações, "o número de pessoas que passaram pela catraca é irrelevante para auferir os valores que deveriam ser pagos à empresa", pois a UFC teria que oferecer comida a todos que desejassem comer naquele dia e a empresa não poderia "ficar no prejuízo quando a demanda de alunos é menor que o esperado, já que a empresa entregou efetivamente a comida, restando para a UFC suportar o risco do negócio em relação aos alunos que não foram ao RU".
162.	Ainda, é afirmado que "em diversas oportunidades as catracas não funcionavam e os alunos eram liberados todos sem qualquer controle para comer". Ressalta que "todos os serviços foram prestados, conforme comprovações, orçamentos e a confissão da Sra. Joana e do Pró-Reitor de Administração" e que "toda a documentação que comprova a realização dos eventos e DVDs foram entregues à CGU, mas esta não citou o fato em seu relatório".
163.	Segundo a empresa, a CGU levantou erroneamente os superfaturamentos porque não levou em conta: "1) que o contrato era sob demanda; 2) não levou em conta os eventos realizados pela Multemprex; e 3) não considerou os preços diferenciados para os campi do interior".
164.	É ressaltado que "não houve qualquer pagamento ou tentativa de pagamento em dinheiro ou em qualquer outro benefício em favor dos agentes públicos da Universidade, mas tão somente o fato de que a desorganização administrativa da UFC contratou a empresa sem o formalismo legal necessário, a empresa prestou o serviço normalmente e ficou no prejuízo que a levou ao desfazimento e a inatividade".
165.	Ao final, a Multemprex alega que "apesar da não formalização de contrato escrito, há provas dos eventos impugnados, conforme orçamentos prévios e autorização para a realização dos serviços" (peça 116, p. 62) .
166.	Como se observa, havia um quadro generalizado de desorganização administrativa e ausência de controles, com a adoção de procedimentos, para dizer o mínimo, informais de ajustes dos créditos/débitos envolvidos.
167.	É comprobatório desse descalabro o registro, nesta prestação de contas e na TCE Processo 018.579/2014-0, de diversos eventos que tiverem pagamentos cobertos pelos contratos firmados para os RUs da universidade. 
168.	Por exemplo, na peça 68 da TCE são indicados como "eventos solicitados diretamente pelo Restaurante Universitário - RU e aceitos pela comissão de TCE" a Feira das profissões, o III Congresso Internacional Ludwig Furback, uma Reunião sobre residências universitárias, a XX Semana da comunicação, o Dia do engenheiro agrônomo, a Semana do servidor da UFC, e muitos outros. Também são mencionados "eventos aceitos parcialmente pela Comissão".
169.	Ainda, na instrução de peça 32 da TCE Processo 018.579/2014-0 a Secex-CE registrou, na proposta de realização de citações, as seguintes condutas: sr. Luís Carlos Uchoa Saunders "b.1.2.4) ordenou a realização de pagamentos sem amparo contratual no montante de R$ 167.852,48 (seminários, feiras, solenidades, festival, encontro, evento esportivo, etc.) "; sra. Tânia "b.4.2) atestou notas fiscais com valores majorados, sem o devido cuidado de conferir os valores nelas apostos, gerando, assim, pagamentos por serviços não prestados:" (...) "b.4.2.3) serviços sem amparo contratual no montante de R$ 167.852,48 (seminários, feiras, solenidades, festival, encontro, evento esportivo, etc.) "; e Multemprex "b.6.1) beneficiou-se indevidamente com pagamentos por serviços não executados ou sem cobertura contratual": (...) "b.6.1.3) faturamento e recebimento por serviços sem amparo contratual no montante de R$ 167.852,48 (seminários, feiras, solenidades, festival, encontro, evento esportivo, etc.) ". 
170.	Na peça 73, p. 69-126, constam diversos documentos (orçamentos de coffee break, coquetel, solicitações de autorizações, etc) que indicam a realização desses eventos extras.
171.	Ora, se foi constatada a realização de "serviços sem amparo contratual" (seminários, feiras, solenidades, festival, encontro, evento esportivo, etc) , há verossimilhança das alegações da sra. Tânia e da Multemprex quanto ao fato de que os valores pagos mediante notas fiscais que indicavam apenas o fornecimento de alimentos no RU também serviam para cobrir outras despesas que, de fato, eram realizadas, e, por esta razão, deveriam ser reconhecidas e quitadas pela Administração Pública, sob pena de enriquecimento ilícito.
172.	Nesse quadro e levando em conta as justificativas e elementos apresentados, passados dez anos dos fatos e oito anos do recebimento das justificativas acima resumidas, não há elementos suficientes para a plena convicção que permitam confirmar a ocorrência de pagamentos sem a contraprestação de serviços, o que denotaria dano ao erário e a consequente necessidade de ressarcimento de valores. 
173.	Assim sendo, cabe acatar as justificativas apresentadas e afastar qualquer encaminhamento acerca da ora examinada constatação 7.2.2.1 do Relatório de Auditoria CGU 201305978 (peça 8, p. 560-574) , rememorando que nem a sra. Tânia, nem a Multemprex constam no rol de responsáveis desta prestação de contas.
CONCLUSÃO
174.	Este complexo processo tratou da prestação de contas da Universidade Federal do Ceará (UFC) do exercício de 2012, ou seja, de dez anos atrás.
175.	Diversas instruções foram elaboradas anteriormente no âmbito da então, Secex-CE, com propostas de audiências e sobrestamento.
176.	Para a Unidade Técnica originária, apenas as constatações relativas aos itens 2.1.2.1, 2.1.3.1, 7.1.2.1 e 7.2.2.1 do Relatório de Auditoria da CGU (peça 8) eram graves suficientemente para justificar sanções e julgamento pela irregularidade das contas.
177.	Quanto à constatação 2.1.2.1 (fuga a procedimento licitatório, favorecendo a empresa Serval) , a situação foi examinada na Representação TC Processo 034.601/2020-1. Conforme o Acórdão 3184/2022-TCU-Segunda Câmara, esta Corte acatou as razões de justificativa dos responsáveis e considerou improcedente a representação. Assim sendo, esse fato não conduz à irregularidade destas contas (itens 24-27 acima) .
178.	Quanto ao achado 2.1.3.1 (superfaturamento no âmbito do Contrato P8345/11-87, firmado com a empresa Swot) , mediante o Acórdão 3088/2022-TCU-Primeira Câmara (TCE Processo 034.495/2018-5) o Tribunal julgou irregulares as contas especiais de Joana D'arc Cabral Figueiredo e da empresa Swot Serviço de Festas e Eventos Ltda., aplicando-lhes multa e imputando-lhes débito. 
179.	Contudo, a sra. Joana era Diretora do Departamento de Administração da UFC e, nesse cargo, não deveria constar como arrolada na presente prestação de contas, consoante previa a então vigente IN-TCU 63/2010, já que se trata de gestora de nível operacional.
180.	Como naquela TCE não se concluiu pela responsabilização de gestores arrolados nesta prestação de contas, inexistem impactos daquele processo nestes autos. 
181.	Acerca das questões objeto dos achados 7.1.2.1 (cláusulas restritivas à competitividade do Pregão Eletrônico 1/2012 e favorecimento à empresa Multemprex) e 7.2.2.1 (superfaturamento no fornecimento de refeições aos alunos) do Relatório de Auditoria da CGU, a então Secex-CE havia remetido o exame para a TCE Processo 018.579/2014-0. Contudo, aquele processo foi apreciado sem a análise conclusiva quanto aos fatos, sendo necessário que fossem retomados nesta prestação de contas.
182.	Levando em conta os exames da CGU e da Secex-CE, as razões de justificativas apresentadas pelos servidores e pelas empresas, os elementos constantes dos autos e as circunstâncias fáticas, não há convicção para imputar aos envolvidos as graves condutas anteriormente aventadas. 
183.	Assim, há dissonância parcial com os encaminhamentos dados pela CGU (certificado à peça 9) e pela Unidade Técnica originária (última instrução na peça 184) , que propunham julgar irregulares, pelos fatos ora examinados, as contas do sr. Luís Carlos Uchoa Saunders, Pró-Reitor de Administração, e da sra. Maria Clarisse Ferreira Gomes (nesse caso, com proposta de sobrestamento na peça 184) , Pró-Reitora de Assuntos Estudantis.
184.	Por outro lado, crê-se que cabe julgar suas contas como irregulares em face dos pagamentos impróprios decorrentes da Dispensa de Licitação 83/2011, expressamente analisados na TCE Processo 018.579/2014-0, julgada pelo Acórdão 2292/2019-TCU-Plenário (conforme itens 28-40 acima) .
185.	Consoante o certificado e o parecer de auditoria da CGU (peças 9-10) , cabe propor o julgamento das contas como regulares com ressalvas em relação aos gestores abaixo, responsabilizados pelos seguintes fatos:
185.1.	Jesualdo Pereira Farias, reitor na UFC: itens 2.1.2.2, 2.1.3.1, 5.2.1.2 e 5.2.1.4 do Relatório de Auditoria da CGU nº 201305978 (peça 8) ;
185.2.	Fernando Henrique Monteiro Carvalho, Superintendente de Recursos Humanos: item 6.2.1.1 do Relatório de Auditoria da CGU nº 201305978;
185.3.	Florentino de Araujo Cardoso Filho, Superintendente dos Hospitais Universitários: itens 2.1.1.1, 3.1.1.1 e 3.1.1.2 do Relatório de Auditoria da CGU nº 201305979 (peça 8, p. 576) e item 2.1.1.1 do Relatório de Auditoria da CGU nº 201305981 (peça 8, p. 672) ;
186.	Em face do longo tempo decorrido dos fatos analisados e levando em conta que a gestão da Universidade já não é a mesma e que é plausível que já tenham sido adotadas providências acerca das questões então verificadas, avalia-se que não é adequado formular determinações, recomendações ou ciências, sem prejuízo de reexaminar a situação em futuras e eventuais ações de controle.
PROPOSTA DE ENCAMINHAMENTO
187.	Diante do exposto, encaminham-se os autos à consideração superior propondo:
187.1.	com fundamento nos arts. 1º, inciso I, 16, inciso III, alínea "b", da Lei 8.443/1992 c/c os arts. 19, parágrafo único, e 23, inciso III, da mesma Lei, e com arts. 1º, inciso I, 209, inciso II, do Regimento Interno do TCU, que sejam julgadas irregulares as contas de Luis Carlos Uchoa Saunders (CPF XXX.149.103-XX) e de Maria Clarisse Ferreira Gomes (CPF XXX.706.123-XX) , em face dos fatos apontados no Acórdão 2292/2019-TCU-Plenário e que impactaram na gestão de 2012 da Universidade Federal do Ceará;
187.2.	com fundamento nos arts. 1º, inciso I, 16, inciso II, 18 e 23, inciso II, da Lei 8.443/1992, c/c os arts. 1º, inciso I, 208 e 214, inciso II, do Regimento Interno, que sejam julgadas regulares com ressalva em face das falhas adiante apontadas as contas dos responsáveis a seguir, dando-lhes quitação:
a)	Jesualdo Pereira Farias (CPF XXX.745.143-XX) : itens 2.1.2.2, 2.1.3.1, 5.2.1.2 e 5.2.1.4 do Relatório de Auditoria da CGU nº 201305978;
b)	Fernando Henrique Monteiro Carvalho (CPF XXX.038.763-XX) : item 6.2.1.1 do Relatório de Auditoria da CGU nº 201305978;
c)	Florentino de Araujo Cardoso Filho (CPF XXX.652.963-XX) : itens 2.1.1.1, 3.1.1.1 e 3.1.1.2 do Relatório de Auditoria da CGU nº 201305979 e item 2.1.1.1 do Relatório de Auditoria da CGU nº 201305981;
187.3.	com fundamento nos arts. 1º, inciso I, 16, inciso I, 17 e 23, inciso I, da Lei 8.443/1992 c/c os arts. 1º, inciso I, 207 e 214, inciso I, do Regimento Interno, que sejam julgadas regulares as contas de Antonio Salvador da Rocha (CPF XXX.950.143-XX) , Ciro Nogueira Filho (CPF XXX.682.503-XX) , Custodio Luis Silva de Almeida (CPF XXX.111.783-XX) , Denise Maria Moreira Chagas Correa (CPF XXX.157.803-XX) , Elidihara Trigueiro Guimaraes (CPF XXX.533.853-XX) , Ernesto da Silva Pitombeira (CPF XXX.456.993-XX) , Gil de Aquino Farias (CPF XXX.786.833-XX) , Henry de Holanda Campos (CPF XXX.333.873-XX) , Marcia Maria Tavares Machado de Aquino (CPF XXX.779.833-XX) e Maria Naiula Monteiro da Silva (CPF XXX.993.643-XX) , dando-lhes quitação plena;
187.4.	arquivar o presente processo.

Francisco das Chagas Carvalho Maciel, Maria Glicia Conde Santiago (OAB/CE 23.767), Rodrigo do Nascimento Santos (OAB/CE 23.416), Adriano Fernandes da Cunha (OAB/CE 29.396), Gustavo Fernandes Meireles (OAB/CE 24.908), Danielle Capistrano Rolim Mota (OAB/CE 20.015-B), Marcela Rivanda Coelho Pereira Lima (OAB/CE 21.540), Igor Pereira Chayb (OAB/CE 24.205), Cristiano Gonçalves Menna Barreto (OAB/DF 27.862), Andrei Barbosa de Aguiar (OAB/CE 19.250), Ubiratan Diniz de Aguiar (OAB/CE 3.625), Maria Glicia Conde Santiago (OAB/CE 23.767), Rodrigo do Nascimento Santos (OAB/CE 23.416), Tirshen Maia Martins (OAB/CE 26.333), Francisco Ernando Uchoa Lima Sobrinho (OAB/CE 10.054) e outros.

Subprocurador-Geral Lucas Rocha Furtado.

CONTAS ANUAIS. IDENTIFICAÇÃO DE IRREGULARIDADES NA GESTÃO DE BAIXA MATERIALIDADE. REGULARIDADE COM RESSALVA E COM QUITAÇÃO PLENA DAS CONTAS DOS RESPONSÁVEIS.

PRESTAÇÃO DE CONTAS (PC)

Secretaria de Controle Externo da Educação, da Cultura e do Desporto (SecexEducação).

Cuidam os autos de processo de contas anuais da Universidade Federal do Ceará (UFC) relativas ao exercício financeiro de 2012.
As contas em exame foram sobrestadas por força do Acórdão 10850/2016-TCU-Segunda Câmara até o julgamento da tomada de contas especial processada nos autos do TC Processo 018.579/2014-0 e na TCE que viria a ser instaurada a partir do processo 23067-002157/14-05 (Portaria do Reitor 4527/2013-GR) , posteriormente autuada no TC 034.495/2018-5.
No âmbito da instrução inicial desta Unidade Técnica (peça 12) , foi promovida uma análise tanto operacional quanto em relação a aspectos de conformidade relacionados à gestão da UFC ocorridos durante o exercício de 2012.
Na análise de conformidade, foram abordadas apenas as principais constatações detectadas pela CGU que, segundo análise da unidade técnica, comprometeram a gestão de alguns responsáveis a ponto de se propor a irregularidade de suas contas. Tais irregularidades são aquelas constantes dos itens 2.1.2.1, 2.1.3.1, 7.1.2.1 e 7.2.2.1 do Relatório de Auditoria 201305978 (peça 8) .
A constatação 2.1.2.1 (fuga a procedimento licitatório, favorecendo a empresa Serval) foi examinada nos autos do TC Processo 034.601/2020-1, culminando na prolação do Acórdão 3184/2022-TCU-Segunda Câmara, que, ao acatar as razões de justificativa dos responsáveis, considerou improcedente a representação, não causando, por conseguinte, impactos na análise das contas em exame.
Por força do superfaturamento no âmbito do Contrato P8345/11-87, firmado com a empresa Swot (achado 2.1.3.1) , os responsáveis tiveram suas contas julgadas irregulares, com condenação em débito e multa, por força do Acórdão 3088/2022-TCU-Primeira Câmara (TC Processo 034.495/20185) . Entretanto, não houve, no referido julgamento, a responsabilização de gestores arrolados nesta prestação de contas. Diante disso, tal condenação não gera impactos na análise das presentes contas.
O superfaturamento no fornecimento de refeições aos alunos (achado 7.2.2.1) foi tratado no TC Processo 018.579/2014-0. No que interessa a estes autos, o Acórdão 2292/2019-TCU-Plenário julgou irregulares as contas do Sr. Luís Carlos Uchoa Saunders e da Sra. Maria Clarisse Ferreira Gomes, condenando-os em débito e multa e, em relação ao primeiro responsável, à inabilitação para o exercício de cargo em comissão ou função de confiança no âmbito da Administração Pública Federal por seis anos.
A condenação foi motivada pela realização de pagamentos irregulares decorrentes de possível fraude e superfaturamento na execução contratual referente à Dispensa de Licitação 83/2011. Relativamente ao ano de 2012, exercício desta prestação de contas, constam pagamentos irregulares que totalizam R$ 805.195,00.
O mesmo achado 7.2.2.1 tratou de superfaturamento no fornecimento de refeições aos alunos, em decorrência do Contrato 5/2012, proveniente do Pregão Eletrônico 1/2012. Em síntese, a CGU concluiu que houve pagamentos a maior à empresa contratada, uma vez que os quantitativos atestados nas notas fiscais não encontrariam respaldo nos controles apresentados pelo restaurante universitário (peça 8, p. 560) . Tal fato levou a CGU a propor a irregularidade das contas da Sra. Maria Clarisse Ferreira Gomes, conforme certificado de peça 9, p.2.
Contudo, em relação a essa parte do achado, a então Secex/CE, instrutora do feito à época, não realizou citações, apenas as audiências da Sra. Tânia Maria Lacerda Maia, coordenadora do restaurante universitário, e da empresa contratada (peça 22, item 102, VI, "b", e VII, "b") , sem tratar da responsabilidade da Sra. Maria Clarisse. O exame das justificativas apresentadas foi direcionado para o TC Processo 018.579/2014-0.
Ao examinar o tema, a Secex/CE considerou que o superfaturamento levantado pela CGU não se encontrava plenamente delineado, obstaculizando sua consideração como parcela do débito apurável na TCE constante do TC Processo 018.579/2014-0, por ausência de elementos e impropriedades em sua quantificação, uma vez não estarem presentes de forma plena os pressupostos válidos para desenvolvimento de procedimentos apuratórios em processo de TCE previstos no art. 5º da IN/TCU 71/2012 (elementos fáticos e jurídicos suficientes, ente os quais a comprovação da ocorrência de dano, lastreada em elementos probatórios que deem suporte à ocorrência) .
Isso porque, ao longo da execução do contrato 5/2012, a UFC, além de ter implementado as retenções de valores, efetivou também outros ajustes a menor nos quantitativos faturados pela empresa contratada, levando-a a efetuar cancelamentos e reformulações de notas fiscais em função de divergências detectadas nas quantidades de refeições efetivamente consumidas, registradas em seus controles. Tais ajustes, equivalentes a praticamente 70% do possível superfaturamento apontado, não teriam sido considerados na apuração da irregularidade em comento.  
A questão, entretanto, não chegou a ter análise conclusiva nos autos do TC 018.579/20140. Ao longo da instrução processual, o relator acolheu manifestação da unidade instrutora do feito, no sentido de que tal questão deveria ser discutida nestes autos, uma vez que já haviam sido, inclusive, realizadas audiências dos responsáveis, conforme instrução de peça 22, item 102, I, "b", IV, "b", VI, "a", e VII, "a".
Assim, a matéria não obteve análise conclusiva no TC Processo 018.579/2014-0, nem voltou a ser tratado até o momento, no âmbito destes autos.
Sobre o tema, a unidade técnica entendeu que no atual estágio dos autos seria inadequado e atentatório ao princípio da economia processual trazer o exame da questão e as possíveis citações a este processo de contas ordinário, destinado a examinar a gestão dos dirigentes de nível estratégico da UFC, salientando-se que os eventuais responsáveis (Sra. Tânia Maria e empresa Multemprex) não se inserem dentre os gestores arrolados na presente prestação de contas.
Em relação às razões de justificativa apresentadas pela Sra. Tânia Maria e empresa Multemprex, a unidade técnica entendeu possuírem verossimilhança e propôs fossem as mesmas acatadas.
O achado 7.1.2.1 (cláusulas restritivas à competitividade do Pregão Eletrônico 1/2012 e favorecimento à empresa Multemprex) , estaria, a princípio, sendo tratado no âmbito do TC Processo 018.579/2014-0. 
Os responsáveis apresentaram suas justificativas, que foram resumidas nos itens 189-196 da instrução de peça 116 deste processo. Dentre os responsáveis chamados em audiência, apenas o exPró-Reitor de Administração, Sr. Luís Carlos Uchoa Saunders, é arrolado nesta prestação de contas.
O exame das razões de justificativa não foi levado a efeito nos autos destas contas, uma vez que o entendimento da unidade, à época, era que tal procedimento seria realizado no âmbito do TC Processo 018.579/2014-0 (peça 116, p. 48) .
Entretanto, ao longo da instrução processual, o relator acolheu manifestação da unidade instrutora do feito, no sentido de que tal questão deveria ser discutida nestes autos, uma vez que já haviam sido, inclusive, realizadas audiências dos responsáveis, conforme instrução de peça 22, item 102, I, "b", IV, "b", VI, "a", e VII, "a".
Dessa forma, após o encaminhamento das audiências, realizadas em 2014 (peças 23 a 115) a matéria não voltou a ser tratada neste processo, motivo pelo qual deve ser examinada neste momento processual.
Sobre o tema, a unidade técnica propôs acatar as razões de justificativas dos responsáveis.
Em face do julgamento proferido no TC Processo 018.579/2014-0 e da gravidade dos fatos imputados, que impactam de forma relevante na gestão do presente exercício, a unidade técnica propôs fossem julgadas irregulares as contas dos gestores Luís Carlos Uchoa Saunders e Maria Clarisse Ferreira Gomes, sem imputação de débito ou multa, e julgar regulares com ressalva e regulares as contas dos demais responsáveis.
Feito esse breve histórico, passo ao exame de mérito deste processo.
II
Concordo parcialmente com a proposta da unidade técnica e incorporo a respectiva manifestação, transcrita no relatório precedente, como minhas razões de decidir, no que não contraditar este voto e sem prejuízo de tecer os comentários a seguir.
De início, destaco que, nos termos do Enunciado de Súmula TCU 288, o julgamento pela irregularidade de contas ordinárias ou extraordinárias prescinde de nova audiência ou citação acerca de irregularidades pelas quais o responsável já tenha sido ouvido em outro processo no qual lhe tenha sido aplicada multa ou imputado débito.
Devido ao grande lapso temporal desde a ocorrência dos fatos, deixo de expedir determinações, recomendações ou ciências, uma vez que os dirigentes da Universidade já não são os mesmos e que é plausível que as constatações então verificadas não mais subsistam.
Com relação ao achado 7.1.2.1 (cláusulas restritivas à competitividade do Pregão Eletrônico 1/2012 e favorecimento à empresa Multemprex) , acompanho a unidade técnica e acolho as razões de justificativa apresentadas pelos responsáveis, pelas razões expostas na manifestação que integra o relatório precedente.
No que se refere ao suposto superfaturamento na execução do Contrato 5/2012 (Pregão Eletrônico 1/2012) , integrante do achado 7.2.2.1, a instrução da Secex/CE, transcrita no relatório precedente, evidenciou a deficiência de apuração da irregularidade, que deixou de considerar as retenções e ajustes levados efeitos pela universidade ao longo da execução da avença.
Poder-se-ia cogitar da continuidade do feito em relação ao valor remanescente, após abatidos os valores retidos pela universidade. Entretanto, passados dez anos dos fatos sem a adoção de providências com vistas à citação dos envolvidos, qualquer medida nesse sentido seria contraproducente, haja vista o evidente prejuízo ao contraditório e à ampla defesa.
Vale salientar que, além da empresa contratada, o único responsável chamado a se justificar nos autos, por meio de audiência (Sra. Tânia Maria) , não se insere dentre os gestores arrolados na presente prestação de contas.
Reconheço, ainda, em relação aos fatos tratados no achado 7.1.2.1 e no superfaturamento na execução do Contrato 5/2012 (Pregão Eletrônico 1/2012) , integrante do achado 7.2.2.1, a prescrição da pretensão punitiva e ressarcitória, considerando a ausência da produção de quaisquer atos que indiquem a apuração das irregularidades ali mencionadas desde o sobrestamento do feito em 2016.
Conforme evidenciado pela unidade técnica, dos quatro achados com potencial de impacto no julgamento destas contas, apenas o superfaturamento no fornecimento de refeições aos alunos (achado 7.2.2.1) , tratado no TC Processo 018.579/2014-0, pode influenciar no mérito as contas dos responsáveis Luís Carlos Uchoa Saunders e Maria Clarisse Ferreira Gomes. Referidos responsáveis tiveram suas contas julgadas irregulares e foram condenados em débito e multa. Além disso, o Sr. Luís Saunders foi inabilitado para o exercício de cargo em comissão ou função de confiança no âmbito da Administração Pública Federal pelo período de seis anos (itens 9.3, 94 e 9.7 do Acórdão 2292/2019-TCU-Plenário) .
O Sr. Luís Carlos Uchoa Saunders, então Pró-Reitor de Administração, foi responsabilizado por haver ordenado ou autorizado os pagamentos irregulares, caracterizados pela realização de eventos sem amparo contratual e sem qualquer previsão no calendário acadêmico, sem pesquisa prévia de preços que atestassem a compatibilidade dos preços autorizados com os de mercado, sem qualquer fiscalização da efetiva realização do evento e/ou das quantidades e qualidade tidos por executados. Além disso, o gestor teria autorizado o pagamento à empresa executora dos eventos por meio do contrato de fornecimento de refeições ao RU, celebrado com outra empresa, alterando e deturpando os quantitativos de refeições efetivamente servidos e lançados em nota fiscal.
Já a Sra. Maria Clarisse Ferreira Gomes, então Pró-Reitora de Assuntos Estudantis, foi responsabilizada por não realizar adequada supervisão da atuação de seus subordinados, notadamente em relação às atividades da Coordenadora do Restaurante Universitário, que atestou as notas fiscais com as discrepâncias mencionadas. Segundo restou evidenciado nos processos de sindicância, PAD e TCE conduzidos pela UFC, a Sra. Maria Clarisse tinha conhecimento dos acréscimos que eram feitos nas notas fiscais para respaldar os supostos eventos realizados por empresa diversa da contratada para o fornecimento da alimentação no restaurante universitário.
Inobstante reconheça a gravidade das condutas apontadas, não posso deixar de considerar que a Universidade Federal do Ceará, no exercício de 2012, teve um orçamento de cerca de R$ 815 milhões e que a condenação ora em exame equivaleu a menos de 1% de toda a gestão dos envolvidos.
Além disso, na contratação subsequente, levada a efeito por intermédio do Contrato 5/2012, foi identificado que a UFC teria adotado medidas corretivas, implementado retenções de valores e outros ajustes nos quantitativos faturados pela empresa contratada, levando-a a efetuar cancelamentos e reformulações de notas fiscais em função de divergências detectadas nas quantidades de refeições efetivamente consumidas, registradas em seus controles. 
Dessa forma, considerando a baixa materialidade da condenação, quando analisada toda gestão dos responsáveis, entendo que a mesma deve motivar a ressalva das contas dos gestores e não sua irregularidade (na forma proposta pela unidade técnica) .
Em relação aos demais responsáveis arrolados na presente prestação de contas, acompanho a proposta da unidade técnica, cujo análise adoto como minhas razões de decidir, no sentido de julgar regulares e regulares com ressalva suas contas.
	Em vista do exposto, voto pela adoção da minuta de acórdão que ora trago ao exame deste Colegiado.
TCU, Sala das Sessões, em 28 de fevereiro de 2023.
Ministro VITAL DO RÊGO 
Relator